ACORDAO-COMPLETO-2491771

ACÓRDÃO 1727/2022 ATA 29/2022 - PLENÁRIO

VISTOS, relatados e discutidos estes autos de embargos de declaração opostos por Antonio Claret de Oliveira Junior, Celso Cestari Pinheiro, Nelson Jose Pauletto e Waldir Cipriano Nascimento em face do Acórdão 1209/2021-TCU-Plenáriolena¿rio, por intermédio do qual o Tribunal apreciou pedidos de reexame, em Fiscalização de Orientação Centralizada na Relação de Beneficiários do Programa Nacional de Reforma Agrária, no Estado do Mato Grosso do Sul.
ACORDAM os Ministros do Tribunal de Contas da Unia¿o, reunidos em Sessa¿o do Plena¿rio, ante as razo¿es expostas pelo Relator, e com fundamento nos arts. 32, inciso II, e 34 da Lei 8.443/1992 em:
9.1. conhecer dos embargos de declarac¿a¿o opostos pelos Srs. Antonio Claret de Oliveira Junior e Nelson Jose Pauletto para, no me¿rito, rejeitá-los;
9.2. conhecer dos embargos de declaração opostos pelos Sr. Celso Cestari Pinheiro e, no mérito, acolhê-los, atribuindo-lhes efeitos infringentes, de modo a tornar insubsistente a multa que lhe foi imputada pelo subitem 9.6 do Acórdão 1952/2019-TCU-Plenáriolena¿rio;
9.3. conhecer dos embargos de declaração opostos pelo Sr. Waldir Cipriano do Nascimento e, no me¿rito, acolhê-los parcialmente, atribuindo-lhe efeitos infringentes, de modo a alterar o valor da multa que lhe foi aplicada por meio do subitem 9.6 do Aco¿rda¿o 1.952/2019-TCU-Plena¿rio para R$ 35.000,00 (trinta e cinco mil reais) , bem como alterar o peri¿odo de inabilitac¿a¿o para o exerci¿cio de cargo em comissa¿o ou func¿a¿o de confianc¿a no a¿mbito da Administrac¿a¿o Pu¿blica Federal fixado no subitem 9.10 do referido acórdão, para 5 anos e seis meses;
9.4. alterar, nos termos da Súmula 145 do TCU, para o fim de correção de erro material, a redação do subitem 9.4 do Acórdão 1209/2021-TCU-Plenário, para que passe a constar o nome e o CPF corretos do responsável Sr. Antonio Claret de Oliveira Junior (XXX.546.586-XX) e não como constou daquela peça, Antonio Clarete de Oliveira Junior (CPF XXX.094.368-XX) , mantendo-se os demais termos do subitem ora retificado;
9.5. dar cie¿ncia desta deliberac¿a¿o aos embargantes e aos demais interessados.

Embargos de declaração opostos em face de acórdão que apreciou pedidos de reexame contra deliberação do Tribunal que aplicou multa e pena de inabilitação aos responsáveis ao examinar auditoria realizada para avaliar a conformidade dos procedimentos realizados na seleção e manutenção de beneficiários do Programa Nacional de Reforma Agrária (PNRA), em assentamentos implantados a partir de 2008.

Superintendência Regional do Incra no Estado do Mato Grosso do Sul.

3. Interessados/Responsáveis/Recorrentes:
3.1. Responsáveis: Antonio Claret de Oliveira Junior (XXX.546.586-XX); Celso Cestari Pinheiro (XXX.656.431-XX); Elizete Fatima Alexandre (XXX.431.830-XX); Flodoaldo Alves de Alencar (XXX.436.421-XX); Manuel Furtado Neves (XXX.020.123-XX); Nelson Jose Pauletto (XXX.619.630-XX); Waldir Cipriano Nascimento (XXX.873.459-XX); Walter Lopes de Souza Junior (XXX.715.401-XX); Zacarias Alves da Silva (XXX.719.690-XX)
3.2. Recorrentes: Recorrentes: Antonio Claret de Oliveira Junior (XXX.546.586-XX); Celso Cestari Pinheiro (XXX.656.431-XX); Nelson Jose Pauletto (XXX.619.630-XX) e Waldir Cipriano Nascimento (XXX.873.459-XX)

13.1. Ministros presentes: Bruno Dantas (na Presidência), Benjamin Zymler, Augusto Nardes (Relator) e Jorge Oliveira.
13.2. Ministros-Substitutos convocados: Augusto Sherman Cavalcanti e Marcos Bemquerer Costa.
13.3. Ministros-Substitutos presentes: André Luís de Carvalho e Weder de Oliveira.

AUGUSTO NARDES

Ministro Augusto Nardes.

Trata-se de embargos de declaração opostos por Antonio Claret de Oliveira Junior (peça 323) , Celso Cestari Pinheiro (peça 314) , Nelson Jose Pauletto (peça 322)  e Waldir Cipriano Nascimento (peça 317) contra o Acórdão nº 1.209/2021 - TCU - Plena¿rio, por intermédio do qual o Tribunal conheceu de pedidos de reexame e negou-lhes provimento.
2.	Transcrevo, como parte do relatório, a parte substancial da peça recursal apresentada pelo Sr. Antonio Claret de Oliveira Júnior, verbis, assinalando que ela contém, em essência, o mesmo conteúdo daquela apresentada pelo Sr. Nelson José Pauletto, à exceção de alguns elementos específicos e pontuais relativos a cada um dos embargantes:
"Independentemente da tempestividade, pore¿m, a presente petic¿a¿o traz questões de ordem pública, atinentes à nulidade absoluta, que devem ser apreciadas até mesmo de ofício por essa Corte.
É postulado inafastável do sistema jurídico brasileiro a cláusula do devido processo legal (art. 5o, LIV, CF) , sendo aplicável tanto aos processos judiciais, como aos legislativos e administrativos. Implícitos a essa cláusula estão os direitos ao contraditório e à ampla defesa, que, por expressa manifestação da Constituição, devem estar presentes até nos processos administrativos. Ainda, decorre da ampla defesa, o dever da devida fundamentação das decisões, que incide tanto no processo judicial (art. 93, IX, CF) como no administrativo (art. 50, da Lei no 9.784/1999) .
Nesses termos, TODAS decisões, judiciais ou administrativas, devem ser fundamentadas devidamente, o que implica que todas elas devam ser claras, precisas, coerentes e congruentes.
A Lei Orgânica do Tribunal de Contas da União, em atenção ao devido processo legal e a todos esses outros princípios dele decorrentes, permitiu a oposição de embargos de declaração quando as decisões desse Egrégio Tribunal se mostrarem obscuras, omissas ou contraditórias (art. 34) , no prazo de 10 dias (§1o) .
O acórdão embargado, quanto ao ora embargante, deu parcial provimento ao pedido de reexame e reduziu a multa para R$ 15.000,00 (quinze mil reais) e o período de inabilitação para o exercício de cargo em comissão para 5 anos.
No voto do Min. Sherman (peça 290) , observa-se que o pedido de reexame foi acolhido em parte para afastar a responsabilidade pela "adoção de procedimentos de classificação que não garantem o cumprimento dos critérios de priorização" e pela "existência de beneficiários contemplados na RB que não atendem aos requisitos do Programa de Reforma Agrária".
Permaneceu, assim, a responsabilização pela suposta "inscrição direcionada a famílias indicadas por movimentos sociais" e pelo "descumprimento dos princípios do contraditório e da ampla defesa, quando da eliminação dos candidatos", conforme fundamentos trazidos nos tópicos II a VI e VII.3 da peça 290. Nesses dois pontos, o voto do Min. Nardes, relator inicial do pedido de reexame, era em sentido oposto, pelo integral acolhimento do recurso do ora embargante (itens 41, 42 e 53 da peça 292) , ao passo que a Secretaria de Recursos (Serur) apenas não acolhia o pedido de reexame no primeiro ponto (item 5 da peça 275) .
Ocorre que o Acórdão embargado apresentou-se omisso, obscuro e contraditório na apreciação do pedido de reexame do ora embargante, sendo imprescindível, para que o devido processo legal, a ampla defesa e a devida fundamentação das decisões sejam conferidos ao embargante, que esses vícios sejam sanados.
1 DA NULIDADE ABSOLUTA DO ACO¿RDA¿O: MATE¿RIA COGNOSCI¿VEL DE OFI¿CIO 
Preliminarmente, antes de adentrar os vi¿cios oponi¿veis por embargos declarato¿rios, impende apontar mate¿ria de ordem pu¿blica, sujeita a conhecimento ex officio (art. 174, do Regimento Interno do TCU1) e argui¿vel por simples petic¿a¿o, na primeira oportunidade que a parte tem a oportunidade de falar nos autos (art. 278, do Co¿digo de Processo Civil2, aplica¿vel por forc¿a do art. 172, para¿grafo u¿nico, do RITCU3) , qual seja a nulidade absoluta ocorrida no julgamento que proferiu o aco¿rda¿o ora embargado.
	Essa Corte de Contas tem jurisprude¿ncia reiterada pela admissa¿o da arguic¿a¿o de nulidade absoluta por simples petic¿a¿o, inclusive com o acolhimento dessa arguição4. 
Nesse passo, o acórdão ora embargado apresentou nulidades por duas razões: 1) pela Relatoria do acórdão conduzida por ministro impedido a essa função, por ter sido o relator original do acórdão recorrido; 2) pela violação da ampla defesa e contraditório na apreciação de questões sobre as quais os responsáveis não foram notificados a responder. 
1.1 Do efetivo relator do acórdão e seu impedimento regimental
É postulado inafastável do devido processo legal o duplo grau de jurisdição, que decorre da própria falibilidade humana, diante da qual qualquer decisão, a fim de minimizar o erro humano, está sujeita a reanálise.
O Tribunal de Contas da União, apesar de não constituir propriamente um poder jurisdicional, também está sujeito, como a Administração Pública também, a erros, razão pela qual são previstos mecanismos de minimização desses erros, dentre os quais está a possibilidade de recursos contra os acórdãos do Tribunal.
Mesmo que de forma mitigada, é possível falar em uma espécie de duplo grau de exame das questões postas ao Tribunal, ainda que analisadas, ao final, pelo mesmo colegiado prolator do acórdão recorrido.
A fim de otimizar esse mecanismo de revisão à luz dos fundamentos do duplo grau de jurisdição, é que, consoante art. 154, I e parágrafo único do RITCU5, uma vez apresentado o pedido de reexame de um acórdão do Tribunal de Contas, deve o Presidente realizar o sorteio entre os Ministros do relator de cada processo, não podendo participar do sorteio o Ministro que tiver proferido o voto condutor do acórdão objeto do recurso.
Nessa esteira, o Relator para o acórdão recorrido não pode ser o Relator do acórdão que examina o recurso sobre aquele primeiro acórdão.
No caso presente, porém, essa regra fundamental do duplo grau recursal foi sorrateiramente violada, com a devida vênia - e talvez sem a devida percepção desse fato pelo eminentes Ministros, dada a confusão que se instaurou no julgamento em questão.
Vejamos.
Foi proferido o Acórdão 1952/2019-TCU-Plenário do TCU (peça197) , cujo relator foi o Ministro-substituto Augusto Sherman Cavalcanti (peça 197) .
O ora embargante, então, apresentou seu pedido de reexame (peça 232) , o qual foi sorteado para relatoria do Ministro Augusto Nardes (peça 248, sorteio do qual não participou o Ministro Sherman, em obediência ao art. 154, parágrafo único do RITCU) . O mesmo cuidado existiu quanto ao membro do Ministério Público (peça 279) .
Levado a julgamento, na primeira sessão, houve pedido de vista do Min. Bruno Dantas (peça 284) . Porém, após diversos adiamentos, o pedido de reexame foi finalmente julgado na sessão de 26 de maio de 2021, da qual não participou o Min. Bruno Dantas (conforme item 13.1 do acórdão) .
Foi proferido, então, o acórdão n. 1.209/2021, ora embargado, do qual constou que o Relator seria o Min. Augusto Nardes (item 5.1 do acórdão) , mas não é o que se verifica do teor dos votos proferidos.
Assim, na peça 292, vê-se o voto do Relator Min. Augusto Nardes, em que o pedido de reexame do ora embargante foi integralmente acolhido.
Todavia, na sequência, há o voto do Min. Sherman Cavalcanti (peça 290) , que é o relator do acórdão então recorrido, que estava IMPEDIDO de ser sorteado relator para o acórdão presente, como visto. O eminente Min. Sherman, porém, profere voto bastante divergente do relator, Min. Nardes, mantendo a maior parte do acórdão recorrido (redigido pelo próprio Min. Sherman) .
Surpreendentemente, o suposto Relator, Min. Nardes, passa a proferir um "voto complementar", em que afirma "[e]m que pese, então, as minhas convicções pessoais relacionadas à questão da governança, à luz das minuciosas observações apresentadas pelo eminente Ministro [Sherman] em sua declaração de voto, evoluí meu entendimento para acompanhá-lo integralmente" (peça 291) .
Desse modo, o "voto complementar" do Min. Nardes torna-se diametralmente oposto ao seu próprio voto inicial, mas sem desenvolver fundamento algum, apenas aderindo integralmente o Min. Sherman, que passa a ser o verdadeiro Relator do julgamento do pedido de reexame. 
Nessa esteira, restou vilipendiado o duplo grau recursal, o devido processo legal e, por via transversa e oculta, o art. 154, para¿grafo u¿nico, do Regimento dessa Corte. 
A intenc¿a¿o regimental de amenizar os riscos de erro no julgamento do Tribunal, no caso presente, foi sorrateiramente contornada e levou a¿ repetic¿a¿o quase ide¿ntica do aco¿rda¿o recorrido, sob a lavra do mesmo Relator, quando as normas regimentais claramente instituem a necessidade de alterac¿a¿o desse Relator. 
Resta flagrantemente violada a teleologia da norma regimental quando, feito o sorteio do novo relator para o pedido de reexame excluindo-se o Relator original, no julgamento colegiado, esse Relator original passa a proferir voto que acaba por conduzir, na pra¿tica, a orientac¿a¿o do aco¿rda¿o do pedido de reexame. 
Cumulativamente, esse desvio na norma da relatoria acabou por ocasionar prejui¿zo a¿ ampla defesa e ao contradito¿rio, eis que o voto que efetivamente conduz o julgamento, do Min. Sherman, foi proferido sem ana¿lise aprofundada dos pedidos de reexame, mas apenas em resposta ao voto do Relator sorteado, Min. Nardes. Isso acaba por redundar na condenac¿a¿o do recorrente, sem a ana¿lise de seus argumentos, o que sera¿ esmiuc¿ado no to¿pico relativo a¿s omisso¿es do aco¿rda¿o. 
Desse modo, o aco¿rda¿o embargado revela-se absolutamente nulo, eis que, na pra¿tica, foi relatado pelo Ministro que estava impedido de relata¿-lo, na forma do art. 154 do RITCU, em flagrante violac¿a¿o do devido processo legal e duplo grau recursal.
1.2 Da violac¿a¿o a¿ ampla defesa e contradito¿rio pela condenac¿a¿o por fatos sobre os quais o recorrente na¿o foi ouvido previamente 
Na¿o bastasse essa nulidade, a condenac¿a¿o imposta ao ora embargante foi fundamentada em questo¿es novas sobre as quais na¿o foi dado o direito de ampla defesa e contradito¿rio nestes autos.
Sa¿o desnecessa¿rias grandes digresso¿es a respeito dos princi¿pios constitucionais da ampla defesa e do contradito¿rio, garantidos tanto em processos judiciais como administrativos, por força do art. 5o, LV, da Constituição Federal (CF) , bem como por decorrência do devido processo legal (art. 5o, LIV, CF) .
No âmbito do TCU, a ampla defesa também é expressamente garantida, por expressa disposição do art. 31, de sua Lei Orgânica: "Art. 31. Em todas as etapas do processo de julgamento de contas será assegurado ao responsável ou interessado ampla defesa" (grifo nosso) .
Ademais, a legislação processual veda que o juiz decida "em grau algum de jurisdição, com base em fundamento a respeito do qual não se tenha dado às partes oportunidade de se manifestar, ainda que se trate de matéria sobre a qual deva decidir de ofício" (art. 10, CPC) . Esse dispositivo é aplicável no âmbito do TCU, como reconhece o próprio acórdão embargado (item 25 da peça 290) .
É decorrência dessas normas a de que aqueles que podem ser punidos por essa Corte devam ser previamente ouvidos, mediante notificação expressa e específica dos atos pelos quais se entende possam ser considerados irregulares. Trata-se de regra pacífica, comezinha e amplamente aplicada por esse Tribunal - tanto que isso é reafirmado várias vezes no voto inicial do Min. Nardes, no acórdão ora embargado -, razão pela qual se deixa de discorrer sobre isso em maiores detalhes.
No caso, a notificação dirigida ao recorrente atribuiu-lhe condutas diretas quais sejam (nos pontos que relevam ao presente recurso) : 1) processo de inscrição direcionado a famílias indicadas por movimentos sociais e/ou associações, contrariando o art. 37, caput, da Constituição Federal/1988 c/c art. 10 da Portaria MDA 6/2010 (Princípio da impessoalidade) ; e 2) adoção de procedimentos de classificação que não garantem o cumprimento dos critérios de priorização previstos no art. 19 da Lei 8.629/1993 e no art. 25 da Lei 4.504/1964 c/c art. 65 do Decreto 59.428/1966.
Sobre esses pontos, entre outros, o ora embargante manifestou-se pontualmente em seu pedido de reexame (tópicos 2.2.1 e 2.2.4 da peça 232) .
Contudo, como visto, o efetivo Relator do pedido de reexame, que é, indevidamente, o mesmo relator do acórdão original, o Min. Sherman, proferiu voto que condenou o ora embargante a diversas sanções, trazendo inúmeros argumentos inovadores sobre os quais o ora embargante nunca foi ouvido. 
Vejamos.
1. O voto do Min. Sherman inicia por afirmar algo que na¿o consta de nenhum documento pre¿vio contido nos autos: 
"15. Na¿o se tem du¿vida quanto o direcionamento indevido em concreto, uma vez que 100% dos assentados eram filiados a¿ Federac¿a¿o dos Trabalhadores na Agricultura do Estado do Mato Grosso do Sul - Fetagri, indicados pelo Sindicato de Trabalhadores Rurais de Sa¿o Gabriel D'Oeste/MS - STTR. Trata-se de prova inequi¿voca do direcionamento na distribuic¿a¿o dos lotes para esse exclusivo grupo de interessados. Na¿o houve sequer um assentado que na¿o possui¿sse vi¿nculo com referidas entidades, o que expo¿e, de forma evidente, o direcionamento de lotes a fami¿lias indicadas" (grifos do original) . 
Veja-se que, em nenhum momento, nem mesmo o Min. Sherman, quando relatou o aco¿rda¿o recorrido (pec¿a 197) , fez qualquer considerac¿a¿o nesse sentido, de que "na¿o houve sequer um assentado que na¿o possui¿sse vi¿nculo com referidas entidades". Trata-se de completa inovac¿a¿o nos autos, que na¿o foi objeto da audie¿ncia do ora embargante. 
Ademais, e¿ simplesmente falso que "100% dos assentados eram filiados a¿ [...] Fetagri" e isso foi devidamente apontado no pedido de reexame do ora embargante, em ponto que e¿ oportuno aqui colacionar (p. 26 da pec¿a 232) : 
"Os conteu¿dos daquelas entrevistas [feitas pelos auditores do TCU], realizadas por mera amostragem, comprovam ate¿ mesmo o contra¿rio do que sugere a Unidade Te¿cnica. Por exemplo, na entrevista 4 (item 175.4 da pec¿a 49) , o entrevistado na¿o afirma ter qualquer vi¿nculo com sindicato ou movimento social. Pelo contra¿rio, diz que era um capataz de uma fazenda pro¿xima e que, por isso, ficou sabendo da implantac¿a¿o do assentamento e resolveu se inscrever no PNRA. Esse caso demonstra, portanto, que o art. 7o, §1o, da NE 45/2005 foi plenamente cumprido, ja¿ que qualquer pessoa - ate¿ mesmo na¿o sindicalizada ou pertencente a movimentos sociais - tinha oportunidade de inscric¿a¿o para se candidatar ao PNRA. 
No trecho acima, portanto, apontou-se que nem todos assentados eram filiados a¿ Fetagri, ao contra¿rio do que afirma o Min. Sherman. 
Portanto, ale¿m de inovar nos autos, o argumento omite-se em analisar o recurso do embargante e acaba por afirmar informac¿a¿o equivocada, divorciada da instruc¿a¿o promovida pelos pro¿prios auditores do TCU. 
Ainda na mesma linha, nos itens 30 a 32 da pec¿a 290, ve¿-se que o eminente Min. Sherman argumenta que essa constatac¿a¿o "em nenhum momento foi contestada pelos recorrentes". Ora, na¿o foi contestada, pois na¿o foi objeto de audie¿ncia - e ainda assim, como visto, o pedido de reexame demonstra que havia, sim, assentados na¿o filiados a¿ Fetagri. 
Mas na¿o e¿ so¿: va¿rios outros pontos do voto do Min. Sherman na¿o foram objeto de audie¿ncia. 
2. No item 27 da pec¿a 290, o Min. Sherman novamente traz fatos novos, que destoam da audie¿ncia dirigida ao embargante. Fala-se que teria havido uma "garantia de participac¿a¿o" ou uma "garantia de exclusividade na indicac¿a¿o de assentados". 
Na¿o se sabe, pore¿m, onde nos autos haveria qualquer indicac¿a¿o de tal "garantia". Trata-se de clara argumentac¿a¿o erigida sobre fatos novos, a respeito dos quais os gestores na¿o foram ouvidos. 
Ora, se houve alguma "garantia de exclusividade", era necessa¿rio demonstrar por meio de quais atos o embargante teria "garantido" algo. Mesmo a constatac¿a¿o de que os assentados seriam todos filiados a uma entidade - o que na¿o e¿ verdadeiro, mas se considera apenas para fins argumentativos -, isso na¿o implica que teria havido uma "garantia de exclusividade". Aqueles candidatos, na narrativa do voto do Min. Sherman, poderiam muito bem ter se filiado e na¿o sido assentados, ou enta¿o pessoas na¿o filiadas poderiam ter sido assentadas - e nada em contra¿rio foi demonstrado.
De qualquer maneira, trata-se de novo fato, sobre o qual na¿o houve oportunidade para o contradito¿rio. 
3. Nos itens 31 e 32 da pec¿a 290, o Min. Sherman novamente traz fatos novos, que destoam da audie¿ncia dirigida ao embargante. Trata-se da afirmac¿a¿o de que a indicac¿a¿o dos candidatos foi "manipulada para assentar os candidatos indicados pelo sindicato e Federac¿a¿o de Trabalhadores". Isso teria ficado expli¿cito em ofi¿cios encaminhados pela Fetagri. 
O argumento e¿ completamente inovador e jamais foi objeto de audie¿ncia, que jamais receberam qualquer acusac¿a¿o de que "manipularam" o processo seletivo. Ale¿m do mais, a sugesta¿o de que a palavra "selecionadas" em um ofi¿cio da Fetagri funcionasse como "manipulac¿a¿o" da selec¿a¿o e¿ despaute¿rio, sem sentido algum, data maxima ve¿nia - assim como seria arguir que o pedido de provimento de um recurso e¿ "manipulac¿a¿o" para que o julgador realmente de¿ provimento. 
4. No item 35 da pec¿a 290, o voto do Min. Sherman tambe¿m amplia as acusac¿o¿es, trazendo novos fundamentos juri¿dicos sobre os quais o embargante jamais foi ouvido. Mencionam-se diversos dispositivos infralegais que teriam sido violados com o suposto direcionamento da selec¿a¿o. 
Pore¿m, as notificac¿o¿es dirigidas ao embargante jamais mencionaram esses dispositivos e supostas conseque¿ncias do suposto direcionamento da selec¿a¿o. Ainda no voto do Min. Sherman que conduziu o aco¿rda¿o original (pec¿a 198) , objeto do pedido de reexame, quase na¿o e¿ mencionada a Norma de Execuc¿a¿o n. 45/2005. Na¿o obstante, no pedido de reexame, diversos dispositivos dessa norma foram aludidos (p. 22-3 da pec¿a 232) , demonstrando como referida norma sustentava - e na¿o vedava - os procedimentos condenados por essa Corte. 
Houve, portanto, inovac¿a¿o no aco¿rda¿o embargado, sobre a qual na¿o foram ouvidos os interessados. 
5. No item 45 da pec¿a 290, o voto do Min. Sherman novamente apresenta alegac¿o¿es completamente inovadoras: 
"45. Na realidade, a selec¿a¿o de beneficia¿rios direcionada aos candidatos indicados expo¿e a delegac¿a¿o a¿s citadas entidades do poder deciso¿rio acerca de quais candidatos deveriam ser selecionados, em flagrante afronta a¿ legislac¿a¿o e em prejui¿zo de candidatos que detivessem prioridade em face dos crite¿rios legais de acesso". 
Todo o texto desse item apresenta-se como mate¿ria completamente nova nos autos, na¿o tendo o ora embargante qualquer oportunidade para contradito¿rio sobre isso. Fala-se de uma "delegac¿a¿o do poder deciso¿rio" a entidades - o que sequer se aventou nas notificac¿o¿es dirigidas ao embargante; fala-se em "afronta a¿ legislac¿a¿o", sem indicar qual seria essa legislac¿a¿o; e em suposta violac¿a¿o de prioridades de crite¿rios legais, sem indicac¿a¿o especi¿fica de casos em que isso teria ocorrido. 
Essas afirmac¿o¿es, portanto, sa¿o completamente novas nos autos - ate¿ porque sa¿o divorciadas de seu conteu¿do. 
6. No item 46 da pec¿a 290, o voto do Min. Sherman vai ale¿m nas suas inovac¿o¿es, agora fazendo alusa¿o a¿ chamada "Operac¿a¿o Tellus" que teria culminado com a prisa¿o de servidores do Incra/MS.O argumento e¿ completamente impertinente e irrelevante ao caso, o que deve ser a raza¿o para nunca ter sido mencionado antes nestes autos. 
O ora embargante nunca foi ouvido sobre qualquer questa¿o atinente a operac¿a¿o policial e se gestores do Incra/MS foram presos em decorre¿ncia dela, na¿o e¿ o caso do embargante, que, pelo contra¿rio, assumiu a Chefia da Divisa¿o, pela qual responde no presente processo, justamente depois da deflagrac¿a¿o dessa Operac¿a¿o, o que, por si so¿, demonstra que se trata de servidor que, de maneira nenhuma, foi envolvido em tal investigac¿a¿o, na¿o tendo jamais sido acusado em qualquer insta¿ncia, civil, penal ou administrativa, sobre qualquer fato atinente a essa malsinada Operac¿a¿o policial. 
Pore¿m, o Min. Sherman na¿o tinha como saber disso, ate¿ porque o embargante nunca foi notificado a se justificar sobre isso, resultando esse fundamento para "reforc¿o" da condenac¿a¿o do embargante, como verdadeiro desvirtuamento da finalidade do presente processo e, no plano moral, rematada injustic¿a. 
7. No item 50 da pec¿a 290, o voto do Min. Sherman mais uma vez introduz novos argumentos a¿ condenac¿a¿o, sobre os quais na¿o foi ouvido o embargante: ao definir a expressa¿o "princi¿pio da impessoalidade", aduz que a audie¿ncia referir-se-ia a "impedir que alguns sejam privilegiados, em virtude de interesses privados, em detrimento de outros". 
Ainda que o argumento tente sustentar que o tema estaria contido na notificac¿a¿o da audie¿ncia, fato e¿ que em nenhum momento o embargante foi ouvido por na¿o "impedir que alguns sejam privilegiados, em virtude de interesses privados, em detrimento de outros", se e¿ que este e¿ um sentido admitido de "princi¿pio da impessoalidade".
O argumento inova e sustenta-se em mate¿ria na¿o sujeita a pre¿vio contradito¿rio nos autos. 
8. Por fim, no item 96 da pec¿a 290, o voto do Min. Sherman sacramenta a completa inovac¿a¿o na condenac¿a¿o, ao asseverar que "a conduta imputada de na¿o conceder prazos de defesa expo¿e a omissa¿o do enta¿o chefe da divisa¿o responsa¿vel pela execuc¿a¿o das atividades de cadastramento, selec¿a¿o e assentamento de fami¿lias" (grifou-se) . 
Ora, na audie¿ncia do ora embargante, este foi chamada a justificar a "adoc¿a¿o de procedimentos de classificac¿a¿o que na¿o garantem o cumprimento dos crite¿rios de priorizac¿a¿o previstos no art. 19 da Lei 8.629/1993 e no art. 25 da Lei 4.504/1964 c/c art. 65 do Decreto 59.428/1966". Trata-se, portanto, de acusac¿a¿o de uma conduta comissiva: a adoc¿a¿o de procedimentos implica a conduta positiva de adotar certos procedimentos. 
Todavia, o voto do eminente Min. Sherman subverte isso, aduzindo que, na realidade, o problema teria sido uma omissa¿o, conduta omissiva, portanto: a na¿o concessa¿o de prazos de defesa. 
Contudo, o embargante na¿o foi ouvido sobre isso, constituindo o fundamento em questa¿o em nova nulidade, pela ause¿ncia de contradito¿rio acerca da acusac¿a¿o feita no aco¿rda¿o ora embargado. 
Por tudo isso, o aco¿rda¿o em questa¿o esta¿ impregnado de absoluta nulidade, o que se requer seja declarado por essa Corte. Caso se deseje prosseguir com as acusac¿o¿es inovadoras do aco¿rda¿o embargado, requer-se seja feita nova audie¿ncia do embargante, com a especificac¿a¿o dos novos fatos alegados, de modo a oportunizar o devido direito de defesa e contradito¿rio. 
De todo modo, ressalve-se que, caso essa Corte possa decidir o me¿rito a favor do ora embargante, que se observe o para¿grafo u¿nico do art. 171, do RITCU, e na¿o pronuncie a declarac¿a¿o de nulidade ora pleiteada nem mande repetir o ato ou suprir-lhe a falta, conferindo primazia do me¿rito no sentido de dar provimento integral aos embargos de declarac¿a¿o e ao pedido de reexame do ora embargante. 
2 DAS OMISSO¿ES DO ACO¿RDA¿O EMBARGADO 
Estabelece o art. 34 da Lei Orga¿nico do TCU que "cabem embargos de declarac¿a¿o para corrigir [...] omissa¿o [...] da decisa¿o recorrida". 
O art. 1.022, II, do Co¿digo de Processo Civil (aplica¿vel aos processos administrativos por forc¿a de seu art. 15) , estabelece que qualquer decisa¿o podera¿ ser objeto de embargos declarato¿rios para que seja suprida omissa¿o de ponto ou questa¿o sobre o qual devia se pronunciar o juiz de ofi¿cio ou a requerimento. 
Como se na¿o bastasse, o Co¿digo processual ainda esmiuc¿ou o que se entende por omissa¿o, no para¿grafo u¿nico do mesmo dispositivo, classificando como omissa a decisa¿o que incorre nas hipo¿teses descritas no art. 489, §1o. 
Esse dispositivo, por sua vez, trouxe definic¿a¿o do que se deve entender por "fundamentac¿a¿o de uma decisa¿o", estabelecendo expressamente as hipo¿teses em que na¿o sera¿ considerada atendida a exige¿ncia de fundamentac¿a¿o. Entre as hipo¿teses de ause¿ncia de fundamentac¿a¿o, incluem-se aquelas deciso¿es que na¿o enfrentam todos os argumentos deduzidos no processo capazes de, em tese, infirmar a conclusa¿o adotada pelo julgador (inciso IV) . 
Com esse regime normativo como premissa, passa-se a indicar pontos omissos no aco¿rda¿o ora embargado, que deixou de enfrentar todos os argumentos deduzidos no processo capazes de infirmar a conclusa¿o adotada. 
1. O aco¿rda¿o embargado, sob a conduc¿a¿o do voto do Min. Sherman (pec¿a 290) , esta¿ fortemente lastreado em uma premissa inicial, anunciada logo no comec¿o da fundamentac¿a¿o daquele voto: 
"15. Na¿o se tem du¿vida quanto o direcionamento indevido em concreto, uma vez que 100% dos assentados eram filiados a¿ Federac¿a¿o dos Trabalhadores na Agricultura do Estado do Mato Grosso do Sul - Fetagri, indicados pelo Sindicato de Trabalhadores Rurais de Sa¿o Gabriel D'Oeste/MS - STTR. Trata-se de prova inequi¿voca do direcionamento na distribuic¿a¿o dos lotes para esse exclusivo grupo de interessados. Na¿o houve sequer um assentado que na¿o possui¿sse vi¿nculo com referidas entidades, o que expo¿e, de forma evidente, o direcionamento de lotes a fami¿lias indicadas" (grifos do original) . 
Com fundamento nessa premissa, e¿ construi¿da toda a argumentac¿a¿o para refutar os recursos em relac¿a¿o a¿ primeira irregularidade, o suposto "direcionamento de lotes de assentamentos a fami¿lias indicadas por movimentos sociais e/ou associac¿o¿es". 
Contudo, essa premissa foi fixada sem o enfrentamento de argumentos do ora embargante que o infirmam completamente, resultando em omissa¿o do aco¿rda¿o. 
E¿ que isso foi devidamente apontado no pedido de reexame do ora embargante, em ponto que e¿ oportuno aqui colacionar (p. 26 da pec¿a 232) : 
"Os conteu¿dos daquelas entrevistas [feitas pelos auditores do TCU], realizadas por mera amostragem, comprovam ate¿ mesmo o contra¿rio do que sugere a Unidade Te¿cnica. Por exemplo, na entrevista 4 (item 175.4 da pec¿a 49) , o entrevistado na¿o afirma ter qualquer vi¿nculo com sindicato ou movimento social. Pelo contra¿rio, diz que era um capataz de uma fazenda pro¿xima e que, por isso, ficou sabendo da implantac¿a¿o do assentamento e resolveu se inscrever no PNRA. Esse caso demonstra, portanto, que o art. 7o, §1o, da NE 45/2005 foi plenamente cumprido, ja¿ que qualquer pessoa - ate¿ mesmo na¿o sindicalizada ou pertencente a movimentos sociais - tinha oportunidade de inscric¿a¿o para se candidatar ao PNRA. 
No trecho acima, portanto, apontou-se que nem todos assentados eram filiados a¿ Fetagri, ao contra¿rio do que afirma o Min. Sherman, o que foi lastreado em entrevistas realizadas pelos pro¿prios servidores do TCU. 
O voto do Min. Sherman volta diversas vezes ao ponto, inclusive afirmando que as defesas na¿o o teriam afastado - o que na¿o e¿ verdadeiro. E¿ o que se ve¿ mais adiante naquele voto: 
"30. Assim, a conclusa¿o de que a ac¿a¿o dos gestores do Incra/MS, ao acolher peticionamento da Fetagri, representou afronta ao Princi¿pio da Impessoalidade decorreu da constatac¿a¿o, que em nenhum momento foi contestada pelos recorrentes, de que todos os assentados eram filiados a¿ Fetagri, o que revela de modo evidente o direcionamento do processo apenas a¿s fami¿lias indicadas pela referida entidade" (negrito do original; demais destaques nossos) . 
E o ponto e¿ repetido adiante: 
"43. Entender que os registros do relato¿rio de auditoria reproduzidos na instruc¿a¿o da Serur, que expo¿em, de um lado, o protagonismo das entidades e, de outro, a omissa¿o e a neglige¿ncia do Incra na conduc¿a¿o do processo de distribuic¿a¿o de terra, representam "relac¿a¿o institucional entre o Incra/MS, a Fetagri e o Sindicato de Trabalhadores Rurais de Sa¿o Gabriel D'Oeste/MS, interlocutores legitimados pelo art. 3o da NE- Incra 45/2005 a defender os interesses dos seus associados, e na¿o como evide¿ncia de violac¿a¿o ao princi¿pio da impessoalidade" e¿ negar a constatac¿a¿o, na¿o afastada, de que todos os assentados no Assentamento Itaqui foram filiados a¿ Fetagri, inexistindo beneficia¿rios ligados a outros movimentos sociais nem participantes de forma individual" (negrito do original; demais destaques nossos) . 
Portanto, o voto condutor do aco¿rda¿o e¿ repetitivo em afirmar que os recorrentes na¿o teriam afastado a afirmac¿a¿o de que "todos" os assentados do Assentamento Itaqui foram filiados a¿ Fetagri. 
Pore¿m, como visto, a afirmac¿a¿o e¿ inveri¿dica, ja¿ que isso foi sim contestado e demonstrado no pedido de reexame do embargante, conforme acima transcrito. 
Necessa¿ria a supressa¿o da omissa¿o, com a apreciac¿a¿o dos argumentos do pedido de reexame que demonstram quem nem todos assentados eram filiados a uma u¿nica entidade sindical. (pec¿a 290) , tambe¿m tenta refutar o entendimento do Min. Nardes, sobre a inaplicabilidade da Portaria do MDA n. 06/2013, posterior aos fatos (item 16 da pec¿a 290) . 
Pore¿m, o voto do Min. Sherman, que e¿ aquele que efetivamente conduz o aco¿rda¿o embargado, omitiu-se em apreciar a delimitac¿a¿o temporal do exerci¿cio do cargo do ora embargante, que, de modo algum, poderia ser responsabilizado pelo descumprimento daqueles atos, pela simples raza¿o de serem posteriores a sua exonerac¿a¿o, na¿o bastando o mero valor juri¿dico abstrato do princi¿pio da impessoalidade para condenar sua gesta¿o. 
Esse ponto foi esmiuc¿ado no to¿pico 2.1.1 do pedido de reexame (p. 5- 9 da pec¿a 232) , cuja apreciac¿a¿o e¿ necessa¿ria a¿ supressa¿o da omissa¿o examinada.
3. Como sera¿ demonstrado em detalhes mais adiante, o aco¿rda¿o embargado esta¿ largamente fundamentado no princi¿pio da impessoalidade. 
Pore¿m, o voto condutor do aco¿rda¿o omitiu-se em enfrentar os argumentos aduzidos pelo embargante a esse respeito, trazidos especialmente no item 1 do to¿pico 2.2.1 do pedido de reexame (p. 21-2 da pec¿a 232) .
Requer-se, assim, o enfrentamento daqueles argumentos, a fim de sanar a omissa¿o constatada. 
4. O aco¿rda¿o embargado, sob a conduc¿a¿o do voto do Min. Sherman (pec¿a 290) , no seu item 27, alega que uma certa "garantia de participac¿a¿o" teria ocorrido "ao se acolher as listas de candidatos filiados e indicados por uma u¿nica entidade".
Contudo, o aco¿rda¿o na¿o aponta, em nenhum momento, qual gestor, quando e em qual ato teria acolhido as listas de candidatos filiados na forma indicada. 
Nisso, houve omissa¿o ao apreciar os argumentos do ora embargante, que, em seu pedido de reexame, aponta minuciosamente que nunca acolheu lista alguma de candidatos, na¿o havendo qualquer ato nesse sentido nos autos (isso foi abordado principalmente no item 1 do to¿pico 2.1.2, nas p. 12-4 da pec¿a 232) . 
5. Situac¿a¿o semelhante ocorre na afirmac¿a¿o feita no item 45 da pec¿a 290, em que o eminente Min. Sherman afirma o seguinte: 
"45. Na realidade, a selec¿a¿o de beneficia¿rios direcionada aos candidatos indicados expo¿e a delegac¿a¿o a¿s citadas entidades do poder deciso¿rio acerca de quais candidatos deveriam ser selecionados, em flagrante afronta a¿ legislac¿a¿o e em prejui¿zo de candidatos que detivessem prioridade em face dos crite¿rios legais de acesso". 
Acima ja¿ se apontou o qua¿o inovadora essa parte e¿, ja¿ que completamente divorciada do conteu¿do dos autos. Pore¿m, ale¿m de inovadora, esse texto e¿ omisso em apontar qual gestor teria "delegado poder deciso¿rio", por qual ato, e em que momento isso teria ocorrido. O embargante certamente na¿o o fez, enta¿o parece deslocada a sua condenac¿a¿o por fatos supostamente cometido por terceiros - se e¿ que ocorreram. 
Necessa¿ria a supressa¿o da omissa¿o na indicac¿a¿o precisa dos atos tidos por irregulares no sentido afirmado nesse item. 
6. Sobre a suposta irregularidade relativa a¿ "inobserva¿ncia do contradito¿rio e da ampla defesa quando da eliminac¿a¿o dos candidatos", abordada no to¿pico VII.3 da pec¿a 290, voto do Min. Sherman, o pedido de reexame do ora embargante foi afastado nos seguintes termos: 
"96. O Sr. Antonio Claret de Oliveira Ju¿nior afirma que 'na¿o foi indicado nenhum ato do recorrente em determinac¿a¿o de qualquer orientac¿a¿o no sentido de descumprir o contradito¿rio e ampla defesa de quem quer que seja'. De fato, na¿o foi indicado ato, pois a conduta imputada de na¿o conceder prazos de defesa expo¿e a omissa¿o do enta¿o chefe da divisa¿o responsa¿vel pela execuc¿a¿o das atividades de cadastramento, selec¿a¿o e assentamento de fami¿lias. 
97. Ale¿m disso, argumenta que o voto na¿o apontou qualquer raza¿o pela qual deveria ter possibilitado a interposic¿a¿o de recursos e inverteu o o¿nus da prova, ao afirmar que na¿o foi demonstrado que aquela interposic¿a¿o de recursos foi possibilitada.
98. Como exposto, os fundamentos possuem origem na Constituic¿a¿o Federal e na lei que regula o processo administrativo no a¿mbito da Administrac¿a¿o Pu¿blica Federal, cujos dispositivos expressamente descritos nas audie¿ncias foram reproduzidos no item 7 do voto que fundamentou a deliberac¿a¿o recorrida. 
99. Cabe esclarecer, ainda, que a auditoria evidenciou o descumprimento dos princi¿pios do contradito¿rio e da ampla defesa, amparada na ause¿ncia de documentac¿a¿o no processo de selec¿a¿o do Assentamento Itaqui que demonstrasse a realizac¿a¿o de notificac¿o¿es e a fixac¿a¿o de prazos para os candidatos questionarem os motivos de sua eliminac¿a¿o. Na¿o se trata, portanto, de inversa¿o do o¿nus da prova, ja¿ que a omissa¿o restou comprovada, sem prejui¿zo de que os responsa¿veis demonstrassem, em sentido contra¿rio, que adotaram provide¿ncias destinadas a¿ observa¿ncia dos citados princi¿pios, o que na¿o se efetivou. 
100. Dessa forma, remanesce a responsabilidade do Sr. Antonio Claret de Oliveira Ju¿nior, que ocupava o cargo de chefe da Divisa¿o de Obtenc¿a¿o de Terras, no momento da emissa¿o da terceira relac¿a¿o/Sipra de fami¿lias eliminadas, sem a concessa¿o de prazos de defesas a¿s fami¿lias eliminadas". 
Esses argumentos destinam-se a refutar, em parte, algumas alegac¿o¿es do ora embargante, em sua maioria relativas a¿s chamadas "questo¿es preliminares" trazidas em seu pedido de reexame (to¿pico 2.1 da pec¿a 232) . 
Contudo, o aco¿rda¿o e¿ omisso em analisar as questo¿es de me¿rito trazidas naquele pedido de reexame, especificamente no to¿pico 2.2.4 (p. 39-41 da pec¿a 232) . Naquela oportunidade, demonstrou-se que na¿o havia nenhuma obrigac¿a¿o legal a que fosse conferida a "ampla defesa e contradito¿rio" e direito a recurso aos eliminados da selec¿a¿o. 
Isso tudo foi ignorado no aco¿rda¿o embargado. 
7. Por fim, o aco¿rda¿o embargado, conduzido pelo voto do Min. Sherman (pec¿a 290) , omitiu-se em analisar argumentos de extrema releva¿ncia ao pedido de reexame e, suficientes, para infirmar as concluso¿es adotadas. 
Trata-se da questa¿o da ause¿ncia de elemento subjetivo  (falta de dolo ou erro grosseiro) , trazida no to¿pico 2.3 do pedido de reexame (p. 41-3 da pec¿a 232) , bem como o pedido subsidia¿rio de reexame e reduc¿a¿o das sanc¿o¿es cominadas, trazido no to¿pico 2.4 daquele recurso (p. 43-7 da pec¿a 232) . 
Requer-se a devida apreciac¿a¿o tambe¿m daqueles pontos, em especial com a eliminac¿a¿o das sanc¿o¿es cominadas ao embargante. 
Ante todo o exposto, requer-se que as omisso¿es relatadas sejam supridas, consoante autoriza o art. 34, da Lei n. 8.443/1992. 
3 DAS OBSCURIDADES E CONTRADIC¿O¿ES DO ACO¿RDA¿O EMBARGADO 
Tambe¿m estabelece o art. 34 da Lei Orga¿nico do TCU que "cabem embargos de declarac¿a¿o para corrigir obscuridade [...] ou contradic¿a¿o da decisa¿o recorrida". 
No caso, algumas afirmac¿o¿es deixaram o aco¿rda¿o embargado obscuro, comprometendo a clareza que se exige de todas as deciso¿es, administrativas ou judiciais. Tambe¿m houve contradic¿o¿es internas ao julgado proferido. Como, por vezes, as obscuridades acarretam contradic¿o¿es e vice-versa, ambas situac¿o¿es sera¿o tratadas em conjunto neste to¿pico. Vejamos. 
1. A primeira obscuridade diz respeito a¿ relatoria do aco¿rda¿o. Como ja¿ visto, houve nulidade absoluta, na medida em que o efetivo relator do aco¿rda¿o foi Ministro impedido de se¿-lo, ante a vedac¿a¿o do art. 154, para¿grafo u¿nico, do Regimento Interno dessa Corte. 
Na¿o obstante, caso se ultrapasse essa nulidade - o que se considera por afeic¿a¿o ao debate -, fato e¿ que resulta obscuro quem e¿ o Relator de fato para o aco¿rda¿o. 
Conforme a decisa¿o colegiada (pec¿a 289) , em seu item 5, o Relator seria o Ministro Augusto Nardes. Todavia, as concluso¿es indicadas no mesmo aco¿rda¿o (item 9) , foram extrai¿das do voto do Min. Augusto Sherman  (pec¿a 290) , na medida em que o voto do Min. Nardes era bastante distinto daquelas concluso¿es, conforme se ve¿ na pec¿a 292, em que o Min. Nardes dava integral provimento ao recurso do ora embargante. 
O chamado "voto complementar", constante da pec¿a 291, tambe¿m na¿o esclarece os termos do aco¿rda¿o, ja¿ que na¿o se trata de "complemento" algum, mas completa invalidac¿a¿o do voto original, com o acompanhamento integral do voto-vista do Min. Sherman.
Assim, o que se tem, aparentemente, e¿ que deveria ter sido aplicado o signata¿rio do aco¿rda¿o, por ter sido aquele que proferiu o voto vencedor. 
Requer-se, assim, seja suprimida a obscuridade, com o esclarecimento de quem e¿ o redator do aco¿rda¿o e prolator do voto vencedor. 
2. O efetivo voto-condutor do aco¿rda¿o, do Min. Sherman (pec¿a 290) , traz outras obscuridades. 
No item 16 e 17 do voto, na¿o fica clara a aplicac¿a¿o da Portaria do MDA de 2013 ao ora embargante, que exerceu suas func¿o¿es de 15 de outubro de 2010 a 09 de novembro de 2011. O Min. Sherman aduz que discorda do relator, que afastava essa aplicac¿a¿o retroativa, mas nada a respeito dessas datas e¿ afirmado, na¿o ficando claro qual o dissenso entre os votos nesse particular (aplicac¿a¿o da Portaria de 2013 a fatos de 2011) . 
3. O voto-condutor do aco¿rda¿o, do Min. Sherman (pec¿a 290) , continua obscuro. Referido voto condena o ora embargante pela suposta "inscric¿a¿o direcionada a fami¿lias indicadas por movimentos sociais", conforme fundamentos trazidos nos to¿picos II a VI de seu voto. No to¿pico II.3, ainda relativo a essa suposta irregularidade, sustenta o Relator que a "inscric¿a¿o direcionada", entre outros fatores, ocorreria por uma "ac¿a¿o conjunta do Incra e da Fetagri". 
O Min. Sherman admite que o acolhimento das listas de candidatos era prevista nos normativos do Incra  (item 28 de seu voto) , mas reputa ainda assim a conduta como na¿o "razoa¿vel ou juri¿dica". 
Na¿o fica claro, assim, como uma norma devidamente aprovada pelos o¿rga¿os competentes na¿o seria "juri¿dica". Deveria o ora embargante ter declarado a inconstitucionalidade daquela norma, ja¿ que na¿o se mostrava "razoa¿vel ou juri¿dica"? Ou enta¿o deveria negar-se a aplicar a norma, mesmo considerando-a constitucional? 
E¿ necessa¿rio esclarecer esse ponto. 
4. Ainda no mesmo to¿pico do voto do Min. Sherman, a partir do item 29, o eminente Ministro alerta: "cabe destacar a relac¿a¿o com outra irregularidade apontada, a ause¿ncia da divulgac¿a¿o da abertura do processo de selec¿a¿o de candidatos ao Programa de Reforma Agra¿ria". Trata-se de alusa¿o a¿ chamada "irregularidade 1" ou a de "ali¿nea 'e'" da notificac¿a¿o inicial dirigida aos gestores.Pore¿m, o ora embargante nunca foi notificado a se justificar sobre esse ponto. 
Os responsa¿veis ouvidos sobre a suposta falta de "ampla divulgac¿a¿o da abertura do processo de selec¿a¿o de candidatos" foram os Superintendentes Regionais (conforme ape¿ndice B da pec¿a 49, 2o achado) . O embargante, como mero Chefe de Divisa¿o, na¿o tinha atribuic¿a¿o alguma sobre essa questa¿o, raza¿o pela qual sequer foi ouvido sobre isso. 
Logo, o voto e¿ obscuro ao atribuir ao embargante a responsabilidade pelo "direcionamento da selec¿a¿o", quando na verdade, e¿ expresso em considerar, nessa questa¿o, um ponto sobre o qual o embargante nunca foi ouvido: a suposta falta de ampla divulgac¿a¿o da inscric¿a¿o de candidatos. 
5. Ainda no voto do Min. Sherman, tambe¿m sobre a suposta "inscric¿a¿o direcionada a fami¿lias indicadas por movimentos sociais", no to¿pico III, o Ministro relaciona a situac¿a¿o com suposta "violac¿a¿o das poucas regras operacionais para realizac¿a¿o do processo seletivo dos candidatos". 
Nos itens 38 e 39, o voto discute questa¿o central ao caso: o art. 7o, §1o da Norma de Execuc¿a¿o n. 45/2005. 
Esse tema foi desenvolvido mais especificamente no item 2 do to¿pico 2.2.1 do pedido de reexame do ora embargante (p. 22-3 da pec¿a 232) . Aquele dispositivo aponta que qualquer pessoa interessada pode se inscrever no Programa Nacional de Reforma Agra¿ria. Por sua leitura, resulta noto¿rio que, se o art. 7o, §1o, da NE 45/2005, estabelece que qualquer pessoa pode se inscrever, esse dispositivo seria violado se o recorrente tivesse negado a inscric¿a¿o pelas listas trazidas pelos movimentos sociais ou sindicatos. Pois assim e¿ que na¿o seria "qualquer pessoa" apta a se candidatar. 
E¿ provavelmente em resposta a isso que o eminente Min. Sherman afirma o seguinte:
"39. Realmente, a inscric¿a¿o dos filiados na¿o poderia ser negada, mas o pedido de assentamento de seus filiados, feito pela Fetagri, na¿o poderia ter sido aceito sem a observa¿ncia das regras mi¿nimas do processo seletivo e em detrimento do princi¿pio da impessoalidade. Caberia aos gestores do Incra promover o programa de assentamento e submeter qualquer pessoa interessada, de forma rigorosa, ao processo seletivo, conforme mencionado dispositivo. Ocorre que, como ja¿ exposto, a indicac¿a¿o da Fetagri na¿o foi para inscric¿a¿o, mas sim, em concreto, para assentar o candidato, sem a realizac¿a¿o de efetiva selec¿a¿o" (negrito do original; sublinhados e ita¿licos, na¿o) . 
A passagem e¿ obscura e contradito¿ria. Na¿o e¿ possi¿vel compreender qual o entendimento do Ministro para o voca¿bulo "qualquer pessoa" no art. 7o, §1o, da Norma de Execuc¿a¿o n. 45/2005. 
Ao mesmo tempo em que o Ministro afirma que "a inscric¿a¿o dos filiados na¿o poderia ser negada", diz, no mesmo para¿grafo, que "caberia aos gestores do Incra promover o programa de assentamento e submeter qualquer pessoa interessada, de forma rigorosa". 
O que seria "qualquer pessoa interessada, de forma rigorosa"? Na¿o seria qualquer, enta¿o? Onde o art. 7o, §1o, da NE 45/2005 diz que e¿ "qualquer pessoa", na realidade seria outra coisa? Na¿o esta¿ claro e, aparentemente, ha¿ contradic¿a¿o. Com efeito, esse para¿grafo sugere uma interpretac¿a¿o ate¿ mesmo discriminato¿ria do pu¿blico de reforma agra¿ria, ja¿ que insinua que poderia ser inscrita "qualquer pessoa", exceto determinadas pessoas "indesejadas" (ou na¿o "rigorosas") aos olhos do Ministro. 
6. Ainda no mesmo para¿grafo 39, acima transcrito, ha¿ outra obscuridade: conclui o eminente Ministro que o equi¿voco estaria em acolher a indicac¿a¿o da Fetagri, pois esta "na¿o foi para inscric¿a¿o, mas sim, em concreto, para assentar o candidato, sem a realizac¿a¿o de efetiva selec¿a¿o". 
Tambe¿m aqui ha¿ obscuridade, pois aparentemente o embargante esta¿ sendo punido pela forma como a Fetagri - um terceiro, completamente alheio ao ora embargante - redigiu seus pedidos, requerendo o "assentamento" e na¿o a "inscric¿a¿o". 
Na¿o houve nenhuma notificac¿a¿o sobre esses pedidos da Fetagri e o ora embargante nunca foi ouvido sobre isso, como ja¿ visto - e como havia notado o Min. Nardes (itens 37 e 38 da pec¿a 292) . 
Pore¿m, mesmo se tivesse ouvido, na¿o ha¿ clareza na identificac¿a¿o do nexo de causalidade entre o requerimento daquela entidade e a suposta "violac¿a¿o das poucas regras operacionais para realizac¿a¿o do processo seletivo dos candidatos". 
7. Um dos pontos centrais pelos quais o Min. Sherman diverge do Min. Nardes e¿ na aplicac¿a¿o do princi¿pio da impessoalidade. Isso e¿ tratado de forma mais concentrada no to¿pico VI da pec¿a 290. 
Com efeito, o Min. Nardes acertadamente entendia que os gestores na¿o foram ouvidos especificamente sobre uma suposta "pra¿tica administrativa" que traria prejui¿zo a¿ livre participac¿a¿o de qualquer pessoa se inscrever no PNRA. Pore¿m, o Min. Sherman discorda disso, asseverando que "foi exata e precisamente por isso que os responsa¿veis foram ouvidos em audie¿ncia. Afinal, esse e¿ o objeto tutelado pelo Princi¿pio da Impessoalidade" (item 50 da pec¿a 290) . 
Pore¿m, na¿o esta¿ claro o posicionamento: o colendo TCU teria entendido que, pela menc¿a¿o ao "princi¿pio da impessoalidade" nas notificac¿o¿es dos gestores, estes teriam sido notificados a justificar "pra¿tica administrativa dos gestores do Incra/MS [que] pode ter representado algum prejui¿zo a¿ livre participac¿a¿o de qualquer pessoa se inscrever no PNRA"? 
Se a resposta e¿ negativa, enta¿o ha¿ nulidade absoluta no aco¿rda¿o, conforme ja¿ aventado acima (to¿pico 1.2) , ja¿ que o embargante na¿o foi ouvido sobre esse ponto, mas ainda assim foi por ele condenado. Se a resposta e¿ positiva, ha¿ nulidade absoluta na notificac¿a¿o inicial, ja¿ que esta na¿o foi suficientemente clara para permitir a defesa do embargante sobre aquele ponto.Impende que o ponto seja esclarecido. 
8. Ainda na mesma tema¿tica, no item 119 do voto do Min. Sherman (pec¿a 290) , e¿ feita a seguinte afirmac¿a¿o acerca do princi¿pio da impessoalidade: "trata- se de princi¿pio constitucional, cujo conceito e¿ incontroverso, consolidado e corriqueiro, de fa¿cil compreensa¿o, aplicado ao caso concreto de acordo com os fatos identificados e as provas constantes dos autos" (sublinhamos) . 
Assim, segundo o voto condutor do aco¿rda¿o embargado, o princi¿pio da impessoalidade e¿ algo "incontroverso", "consolidado", "corriqueiro" e "de fa¿cil compreensa¿o", na¿o se podendo concluir que a decisa¿o baseou-se em "valores juri¿dicos abstratos", o que e¿ claramente vedado pelo art. 20, da LINDB. 
Pore¿m, essa simples afirmac¿a¿o e¿, por si so¿, obscura e ate¿ mesmo contradito¿ria com o que se apresenta no pro¿prio aco¿rda¿o, ja¿ que o princi¿pio da impessoalidade e¿ empregado com diversos sentidos ao longo de todo aco¿rda¿o, conforme se apresenta no seguinte quadro-esquema¿tico, em que se arrola as principais menc¿o¿es ao princi¿pio em questão: 
	Local da citação 
	Sentido empregado

	Item 19 da pec¿a 290 
	Norma contrariada com o processo de inscric¿a¿o direcionado a fami¿lias indicadas por movimentos sociais e/ou associac¿o¿es (sentido limitador do processo seletivo) 

	Item 22 da pec¿a 290 
	Fundamento que motivou o chamamento dos responsa¿veis aos autos e da existe¿ncia das condic¿o¿es indispensa¿veis para exercerem o contradito¿rio e a ampla defesa, com observa¿ncia do devido processo legal (sentido de devido processo legal, contradito¿rio e ampla defesa) 

	Item 30 e 52 da pec¿a 290 
	Princi¿pio afrontado ao acolher peticionamento da Fetagri, ante a constatac¿a¿o de que todos os assentados eram filiados a¿ Fetagri (sentido de proibic¿a¿o de inscric¿a¿o de assentados filiados a uma so¿ entidade) 

	Item 39 da pec¿a 290 
	Norma em detrimento da qual o pedido de assentamento dos filiados da Fetagri na¿o poderia ter sido aceito sem a observa¿ncia das regras mi¿nimas do processo seletivo (sentido limitador do pu¿blico que poderia pleitear a inscric¿a¿o) . 

	Item 42 da pec¿a 290 
	Norma em detrimento da qual os sindicatos rurais ligados a¿ Fetagri escolheram, juntamente com os dirigentes da SR/Incra-MS, os nomes dos candidatos ao PNRA que deveriam ser beneficia¿rios no Assentamento Itaqui, na¿o importando se eram ou na¿o residentes em Sa¿o Gabriel D'Oeste/MS ou se estavam acampados nesse munici¿pio, em especial no Acampamento Itaqui (sentido limitador dos filiados daquelas entidades) . 

	Item 50 da pec¿a 290 
	Impedimento a que alguns sejam privilegiados, em virtude de interesses privados, em detrimento de outros (sentido de isonomia) 

	Item 51 da pec¿a 290 
	Falta de impessoalidade na divulgac¿a¿o da selec¿a¿o de beneficia¿rios para os assentamentos por meio de reunio¿es em acampamento de movimento sociais (sentido de publicidade) 

	Item 119 da pec¿a 290 
	Princi¿pio constitucional, cujo conceito e¿ incontroverso, consolidado e corriqueiro, de fa¿cil compreensa¿o, aplicado ao caso concreto de acordo com os fatos identificados e as provas constantes dos autos (senti- do de princi¿pio constitucional) 

	Item 26 da pec¿a 292 
	Portaria MDA 6/2013

	Item 39 da pec¿a 292 
	Norma que veda benefi¿cios a pessoas especi¿ficas e determinadas, mas na¿o a representados (sentido de vedac¿a¿o a privile¿gios a pessoas especi¿ficas e determinadas) 

	Item 134 transcrito no item 40 da pec¿a 292 
	Art. 37, caput, da Constituic¿a¿o Federal 

O quadro acima demonstra que nada ha¿ de "incontroverso", "consolidado", "corriqueiro" e "de fa¿cil compreensa¿o" no princi¿pio da impessoalidade. 
Apenas no aco¿rda¿o embargado, esse princi¿pio foi utilizado com mu¿ltiplos sentidos, algumas vezes ate¿ contradito¿rios entre si: ora, significa a limitac¿a¿o do processo seletivo de candidatos, ora significa que esse processo deveria ser o mais pu¿blico e amplo possi¿vel; ora, significa algo semelhante a¿ isonomia, ora algo ide¿ntico ao devido processo legal, ampla defesa e contradito¿rio; ora, implica a proibic¿a¿o de certas pessoas de se inscreverem no processo; ora, a imposic¿a¿o de requisitos para que entidades sindicais acolhessem pessoas como seus filiados, ora, significava a imposic¿a¿o de pra¿ticas que ampliassem ao ma¿ximo a participac¿a¿o das pessoas no processo; ora, estaria fundamentado na Constituic¿a¿o, ora, na Portaria do MDA... 
Em suma, a u¿nica certeza que se tem e¿ que na¿o ha¿ univocidade alguma no princi¿pio da impessoalidade NO PRESENTE PROCESSO, quanto menos em geral. 
Com efeito, o entendimento sufragado pelo aco¿rda¿o embargado, sugere que pela simples menc¿a¿o a "princi¿pio da impessoalidade", os gestores do Incra deveriam ter previsto um sem-nu¿mero de regras na¿o previstas em texto legal ou infralegal algum, determinando realizac¿a¿o de inu¿meros atos, com dispe¿ndio de era¿rio, bem como evitando praticar inu¿meros outros, tudo pois tal princi¿pio seria "incontroverso" e "corriqueiro".
E¿ contradito¿rio - ou no mi¿nimo obscuro - o aco¿rda¿o, ao sustentar-se nesse princi¿pio, adotando mu¿ltiplos sentidos em sua fundamentac¿a¿o e, ao mesmo tempo, negar que se trata de valor juri¿dico abstrato, que na¿o permite a condenac¿a¿o dos gestores pu¿blicos na forma do art. 20, da LINDB. 
9. Por fim, houve contradic¿a¿o na dosimetria da sanc¿a¿o cominada o ora embargante.embargante a multa de R$ 15.000,00, ale¿m da sanc¿a¿o de 5 anos de inabilitac¿a¿o para o exerci¿cio de cargo em comissa¿o, em raza¿o de duas irregularidades. 
Contudo, antes do pedido de reexame, no Aco¿rda¿o n. 1.952/2019-Plena¿rio (pec¿a 197) , havia sido fixada a multa de R$ 20.000,00 e 5 anos e 6 meses de inabilitac¿a¿o, para quatro irregularidades.
Como se ve¿ no voto do Min. Sherman (item 125 da pec¿a 290) , duas dessas irregularidades foram afastadas com o pedido de reexame.
Desse modo, a ana¿lise do pedido de reexame redundou na exclusa¿o de metade das irregularidades (50%) , mas em uma reduc¿a¿o da multa de apenas um terc¿o  (33%) . 
Ha¿ contradic¿a¿o, portanto, nessa dosimetria, o que devera¿ ser sanado com, no mi¿nimo, a diminuic¿a¿o da multa do embargante, caso ainda subsistam as irregularidades em questa¿o, apo¿s o exame das demais questo¿es ora arguidas - o que se considera para fins argumentativos. 
A contradic¿a¿o e¿ aprofundada, quando se observa a considerac¿a¿o do eminente Min. Nardes, em seu voto complementar (pec¿a 291) , que registrou seu apelo ao Colegiado para que, "desta feita, aquelas circunsta¿ncias possam ser adequadamente ponderadas na imputac¿a¿o das sanc¿o¿es propostas, tendo em conta as novas disposic¿o¿es da LINDB (Lei 13.655/2018) ". E¿ importante observar a ponderac¿a¿o do eminente Ministro, com a efetiva reduc¿a¿o das sanc¿o¿es aplicadas.
Por essas razo¿es, requer-se que o esclarecimento dessas obscuridades e eliminac¿a¿o dessas contradic¿o¿es, consoante autoriza o art. 34, da Lei n. 8.443/1992. 
4 DA CONCLUSA¿O 
Assim, ante os fatos e fundamentos acima considerados, requer-se o recebimento do presente recurso com seu efeito suspensivo quanto a toda a condenac¿a¿o imposta ao embargante, obstando o prazo para cumprimento da decisa¿o embargada, bem como para interposic¿a¿o de outros recursos, conforme garante o §2o do art. 34, da Lei Orga¿nica do TCU. 
Independentemente disso, requer-se a declarac¿a¿o de nulidade absoluta do aco¿rda¿o embargado, seja pela relatoria promovida por quem na¿o podia ser Relator, seja pela violac¿a¿o a¿ ampla defesa e contradito¿rio, mate¿rias de ordem pu¿blica, sujeita a conhecimento ex officio (art. 174, do Regimento Interno do TCU) . 
Alternativamente, requer-se o conhecimento do presente recurso, por estarem presentes requisitos do art. 34 da Lei Orga¿nica do TCU, quais sejam, omisso¿es, obscuridades e contradic¿o¿es na decisa¿o embargada; e, uma vez conhecido, requer-se o julgamento por sua TOTAL PROCEDE¿NCIA, para sanar os vi¿cios apontados. 
Alternativamente tambe¿m, caso essa Corte possa decidir o me¿rito a favor do ora embargante, operando-se efeitos infringentes aos presentes aclarato¿rios, que se observe o para¿grafo u¿nico do art. 171, do RITCU, e na¿o pronuncie a declarac¿a¿o de nulidade ora pleiteada nem mande repetir o ato ou suprir-lhe a falta, conferindo primazia do me¿rito no sentido de dar provimento integral aos embargos de declarac¿a¿o e ao pedido de reexame do ora embargante". 
3.	Na sequência, deixo de reproduzir a íntegra dos embargos do Sr. Nélson José Pauletto, tendo em vista que, como disse, a peça recursal tem o mesmo teor essencial da peça do Sr. Antonio Claret de Oliveira Júnior, reproduzida substancialmente na íntegra no parágrafo anterior deste relatório, diferindo apenas em relação a elementos pontuais e de caráter pessoal, entretanto, a rigor, com os mesmos fundamentos.
4.	Dentre esses elementos específicos e pessoais, destaco a referência à operação policial no âmbito do Incra/MS, bem como à decisão proferida pelo STJ, ambas em relação ao Sr. Nélson Pauletto, verbis: 
"O ora embargante nunca foi ouvido sobre qualquer questa¿o atinente a operac¿a¿o policial e se gestores do Incra/MS foram presos em decorre¿ncia dela, na¿o e¿ o caso do embargante. Se o caso fosse de aludir a essa operac¿a¿o policial, e¿ necessa¿rio promover a notificac¿a¿o dos responsa¿veis sobre isso, momento em que estes podera¿o fazer a juntada de todas suas defesas e deciso¿es judiciais e administrativas que o exoneram completamente de qualquer responsabilidade - como e¿ o caso do ora embargante, jamais condenado por ato ili¿cito algum (penal, administrativa ou civilmente) e, pelo contra¿rio, ja¿ absolvido de diversas acusac¿o¿es originadas daquela operac¿a¿o. Ate¿ mesmo o afastamento de suas func¿o¿es, determinado em decorre¿ncia daquela operac¿a¿o, foi julgado ilegal pelo Superior Tribunal de Justic¿a, denotando a ilegalidade daquela operac¿a¿o6, que ate¿ hoje na¿o foi inteiramente apreciada pelo Judicia¿rio.
 (...) 
6 Eis a ementa daquele julgado: "PROCESSUAL CIVIL. AGRAVO INTERNO NO AGRAVO EM RESP. ACP POR ALEGADA CONDUTA I¿MPROBA. DETERMINAC¿A¿O DE AFASTAMENTO DO CARGO. NECESSIDADE DE ATO QUE IMPORTE EFETIVA AMEAC¿A A¿ INSTRUC¿A¿O PROCESSUAL. A POSIC¿A¿O HIERA¿RQUICA DO OCUPANTE DA FUNC¿A¿O NA¿O E¿ FUNDAMENTO APTO A ENSEJAR A MEDIDA A QUE ALUDE O ART. 20 DA LIA. NA DEMANDA VERTENTE, O ARESTO APRESENTA MERAS COGITAC¿O¿ES TEO¿RICAS ACERCA DA POSSIBILIDADE DE OCORRE¿NCIA DE INTERFERE¿NCIAS A¿ NORMAL CONDUC¿A¿O DA LIDE. MEDIDA DE AFASTAMENTO QUE DEVE SER EXCLUI¿DA, CONSOANTE APONTOU A DECISA¿O AGRAVADA. AGRAVO INTERNO DO O¿RGA¿O ACUSADOR DESPROVIDO. 
1. Cinge-se a controve¿rsia em analisar se esta¿o presentes, na espe¿cie, os requisitos necessa¿rios ao deferimento do afastamento cautelar de agente pu¿blico acusado de ato i¿mprobo previsto no art. 20, para¿g. u¿nico da LIA.
2. Sobre o tema, e¿ assente na jurisprude¿ncia desta colenda Corte Superior de Justic¿a que o afastamento cautelar do agente pu¿blico de sua func¿a¿o, com fundamento no art. 20, par. u¿nico da Lei 8.429/92, e¿ medida excepcional, que somente se justifica quando o comportamento do agente, no exerci¿cio de suas func¿o¿es, possa comprometer a instruc¿a¿o do processo (REsp. 1.197.807/GO, Rel. Min. NAPOLEA¿O NUNES MAIA FILHO, DJe 14.11.2013) . 3. A possibilidade de afastamento in limine do agente pu¿blico do exerci¿cio do cargo, emprego ou func¿a¿o, poquanto medida extrema, exige prova incontroversa de que a sua permane¿ncia podera¿ ensejar dano efetivo a¿ instruc¿a¿o processual, ma¿xime porque a hipote¿tica possibilidade de sua ocorre¿ncia na¿o legitima medida dessa envergadura (REsp. 929.483/BA, Rel. Min. LUIZ FUX, DJe 17.12.2008) . 
4. A situac¿a¿o de excepcionalidade na¿o se configura sem a demonstrac¿a¿o de um comportamento do agente pu¿blico que importe efetiva ameac¿a a¿ instruc¿a¿o do processo. Na¿o basta, para tal, a mera cogitac¿a¿o teo¿rica da possibilidade da sua ocorre¿ncia (REsp. 993.065/ES, Rel. Min. TEORI ALBINO ZAVASCKI, DJe 12.3.2008) .g5. E¿ intolera¿vel, do ponto de vista juri¿dico, que o ocupante de cargo pu¿blico seja afastado de sua func¿a¿o sem que tenha incorrido em ato ameac¿ador da higidez instruto¿ria ou, ao menos, sem que haja fundado temor de sua efetiva ocorre¿ncia. 
6. A gravidade dos fatos imputados na¿o deve ser tomada em considerac¿a¿o de forma isolada, sem que sejam res- peitados os limites legais e o devido processo legal.
7. Menos ainda deve ser a posic¿a¿o hiera¿rquica da func¿a¿o pu¿blica ocupada e os poderes decorrentes de seu exerci¿cio razo¿es suficientes ao afastamento cautelar a que alude o art. 20 da LIA. Entender o contra¿rio levaria a¿ situac¿a¿o - que, logicamente, na¿o foi a disposta legalmente - de que todo e qualquer agente pu¿blico pudesse ser alvo dessa medida, pois e¿ inerente ao munus pu¿blico a existe¿ncia de compete¿ncias que, em maior ou menor grau, podem, em tese, gerar influe¿ncias indevidas a¿ instruc¿a¿o probato¿ria da ac¿a¿o de improbidade. 
8. Na origem, afirmou-se que a permane¿ncia do ora recorrente nas depende¿ncias privativas de funciona¿rios, mormente diante do status que ocupava e o acesso ao sistema de dados informatizados evidentemente podendo obstar ou dificultar a coleta de provas a ser realizada no local de trabalho, bem como outras pra¿ticas ili¿citas que podem ser encobertas e de qualquer modo a presenc¿a na repartic¿a¿o sempre podendo facilitar qualquer espu¿ria interfere¿ncia no processo, prejudicando a instruc¿a¿o processual (fls. 1.138/1.139) . 
9. Como se ve¿, o que se argumenta e¿ que o implicado poderia interferir na instruc¿a¿o processual em decorre¿ncia das prerrogativas inerentes a¿ func¿a¿o pu¿blica exercida - mas na¿o ha¿ sequer a menc¿a¿o a indi¿cios de que tenha ocorrido tal interfere¿ncia - e que, portanto, o afastamento do titular e¿ condic¿a¿o indispensa¿vel para que haja a cessac¿a¿o desse ato danoso a¿ instruc¿a¿o do processo. Sem isso, o afastamento do cargo na¿o se justifica. 
10. Na¿o lhe sa¿o imputados indi¿cios de pra¿tica de destruic¿a¿o de provas, intimidac¿a¿o de testemunhas, delec¿a¿o de dados informa¿ticos, entre outros atos que possam, ao menos em tese, configurar fundado risco a¿ instruc¿a¿o processual." 
5.	A seguir, reproduzo a parte substancial dos embargos apresentados pelo Sr. Celso Cestari Pinheiro:
"O aco¿rda¿o embargado, quanto ao ora embargante, deu parcial provimento ao pedido de reexame e reduziu a multa para R$ 5.000,00 (cinco mil reais) . No voto do Min. Sherman (pec¿a 290) , observa-se que o pedido de reexame foi acolhido em parte para afastar a responsabilidade por "ause¿ncia de ampla divulgac¿a¿o da abertura do processo de selec¿a¿o de candidatos ao Programa de Reforma Agra¿ria" e pela "assinatura de Contratos de Concessa¿o de Cre¿dito Instalac¿a¿o (CCCI) com beneficia¿rios que na¿o eram mais assentado". 
Permaneceu, assim, apenas a responsabilizac¿a¿o pelo suposto "descumprimento dos procedimentos previstos na Instruc¿a¿o Normativa - Incra 71/2012 ou 47/2008". Sobre esse tema, o voto do Min. Sherman (item 115 da pec¿a 290) aduz que acolhia integralmente a manifestac¿a¿o da Secretaria de Recursos (Serur) , acolhida pelo Min. Nardes. 
O Min. Nardes, por sua vez, apenas alude ao exame da Serur nesse particular (item 19 da pec¿a 292) . No relato¿rio da Secretaria, enfim, esse to¿pico e¿ abordado no item 10 (pec¿a 275) . 
Ocorre que o Aco¿rda¿o embargado apresentou-se omisso e contradito¿rio na apreciac¿a¿o do pedido de reexame do ora embargante, sendo imprescindi¿vel, para que o devido processo legal, a ampla defesa e a devida fundamentac¿a¿o das deciso¿es sejam conferidos ao embargante, que esses vi¿cios sejam sanados.
A seguir, esses pontos sa¿o detalhados. 
1. Na parte em que o pedido de reexame do embargante foi rejeitado, o voto do Relator apenas acolhe a instruc¿a¿o da Serur (pec¿a 275) . Assim o fazendo, tambe¿m as omisso¿es, contradic¿o¿es e obscuridades daquela instruc¿a¿o foram incorporadas ao aco¿rda¿o. 
Nessa linha, houve omissa¿o do aco¿rda¿o, pois a ana¿lise da Secretaria de Recursos, acolhido pelo aco¿rda¿o, e¿ completamente omisso na apreciac¿a¿o dos pedidos do ora embargante. 
No relato¿rio da Secretaria, esse to¿pico e¿ abordado no item 10 (pec¿a 275) . Nesse to¿pico, apo¿s relatar a defesa do ora embargante, esta e¿ rechac¿ada. Pore¿m, a simples leitura desse relato ja¿ demonstra que a ana¿lise da Serur na¿o responde aos argumentos apresentados no pedido de reexame, relatados logo antes na mesma pec¿a. 
As defesas do embargante sa¿o afastadas sob o pretexto de serem "gene¿ricas", apontando ause¿ncia de justificativas sobre as circunsta¿ncias apuradas na vistoria (item 10.5) . Alega-se que a notificac¿a¿o foi sobre irregularidades com marco inicial do me¿s de marc¿o/2012, na¿o sobre a criac¿a¿o do assentamento, que ocorreu antes. Teria inexistido notificac¿a¿o aos ocupantes irregulares encontrados, na¿o tendo sido tomadas medidas cabi¿veis ao identificar irregularidades. A pec¿a da Serur, enta¿o, passa a transcrever relato¿rio inicial de auditoria (pela 49) bem como o voto do relator do aco¿rda¿o objeto do reexame (pec¿a 198) . 
Sa¿o relatados casos especi¿ficos em que ocupantes irregulares na¿o teriam sido notificados pela gesta¿o do Incra/MS: 25 (Proc. 54290.000169/2011-31) , 14 (Proc. 54290.000007/2011-01) , 151 (Proc. 54290.000026/2011-20) , 93 (Proc. 54290.000087/2011-97) , 92 (Proc. 54290.000054/2011-47) . 
Conclui, enta¿o, que caberia ao gestor, dentro de suas limitac¿o¿es, atuar de forma a coibir, ou mesmo, minimizar, as irregularidades na ocupac¿a¿o dos lotes do PNRA (item 10.16) . 
As omisso¿es sa¿o noto¿rias pelas seguintes razo¿es. 
Primeiro, a transcric¿a¿o das pec¿as 49 e 198 - que foram minudentemente respondidas tanto nas razo¿es de justificativa (pec¿a 124, p. 38-42) como no pedido de reexame (pec¿a 242, to¿pico 2.2.2) -, sem enfrentar os argumentos expendidos nas pec¿as posteriores, e¿ mera repetic¿a¿o de argumentac¿a¿o ja¿ repelida nos autos - e tanto o Ministe¿rio Pu¿blico (pec¿a 196) como a Unidade local (pec¿a 194) haviam acolhido integralmente as razo¿es de justificativa nesse ponto. Essa repetic¿a¿o configura inequi¿voca omissa¿o na apreciac¿a¿o do pedido de reexame. 
Segundo, as alegac¿o¿es do pedido de reexame na¿o foram gene¿ricas, mas extremamente especi¿ficas, indicando lote a lote razo¿es pelas quais o embargante jamais poderia ser responsabilizado por aquelas questo¿es (cf. principalmente p. 24 da pec¿a 242) , demonstrando, principalmente, que os casos de ocupantes irregulares, consoante relatados na pec¿a 49, foram identificados apo¿s a gesta¿o do embargante, em 2015. Em nenhum momento a Serur enfrenta essa questa¿o, por si so¿, suficiente para elidir qualquer responsabilidade do embargante. 
No pedido de reexame, foi apontado ate¿ mesmo a emblema¿tica situac¿a¿o do lote 103, que, vistoriado em 2013 (durante a gesta¿o do recorrente) nenhuma irregularidade foi encontrada, tendo sido somente depois da sua gesta¿o encerrada, em 2015, encontrada a irregularidade. Nada disso foi enfrentado no aco¿rda¿o embargado. 
Terceiro, a instruc¿a¿o da Serur insiste em questa¿o de "deficie¿ncia de pessoal" que sequer foi alegada nesse ponto. Pelo contra¿rio, o embargante trouxe inu¿meros dados, acompanhados de documentos, demonstrando as centenas de vistorias, notificac¿o¿es, ac¿o¿es reintegrato¿rias ajuizadas etc. A gesta¿o do embargante apresentou dados concretos sobre a soluc¿a¿o dessas questo¿es e as razo¿es da Serur - estas sim - foram gene¿ricas, sem enfrentar nada do exposto, por vezes a parecer que estava aludindo a outra pec¿a de defesa, tamanha desconexa¿o com o que foi alegado na pec¿a 242 (to¿pico 2.2.2) . Tambe¿m nisso, foi omissa no enfrentamento das razo¿es do pedido de reexame. 
Quarto, a instruc¿a¿o da Serur, no item 10.12, faz questa¿o de destacar alguns lotes que teriam sido encontrados irregulares. Pore¿m, nesse sentido, omite-se em enfrentar o argumento de que as vistorias que constataram as irregularidades nesses lotes foram posteriores ao encerramento da gesta¿o do embargante. 
Na p. 24 da pec¿a 242, relata-se que o lote 25 foi vistoriado em 05/08/2015; os 92 e 93, em 06/08/2015, ao passo que o embargante foi exonerado em maio/2015. Nada disso foi considerado na instruc¿a¿o da Serur e, por conseque¿ncia, tambe¿m na¿o foi pelo aco¿rda¿o ora embargado. 
Acrescente-se que o processo administrativo do lote 25, que consta da pec¿a 36, demonstra que havia vistoria de 2013 constatando a regularidade do lote (p. 22-3 da pec¿a 36) , na¿o havendo que se falar em ause¿ncia de adoc¿a¿o dos procedimentos da Instruc¿a¿o Normativa n. 71. No lote 14, a situac¿a¿o era a mesma, plenamente regular, conforme p. 25-6 da pec¿a 37. No lote 151, constatada a irregularidade da ocupac¿a¿o, o contrato de concessa¿o de cre¿dito na¿o foi assinado  (p. 48-57 da pec¿a 38) e o mesmo ocorreu com o lote 92  (p. 31-40 da pec¿a 41) . 
Dessa maneira, o aco¿rda¿o embargado omitiu-se em apreciar as razo¿es do embargante, condenando-o por uma questa¿o sobre a qual na¿o foi efetivamente ouvido - pois de nada adianta oportunizar a defesa, se esta na¿o e¿ apreciada integralmente. 
Verifica-se que os fundamentos da Serur, acolhidos integralmente pe- lo aco¿rda¿o embargado, na¿o abordaram os argumentos do pedido de reexame na i¿ntegra, os quais sa¿o, por si so¿s, suficientes a infirmar a conclusa¿o do julgamento, caracterizando a omissa¿o na forma da lei.
O acórdão embargado é também contraditório ao não acolher certos fundamentos relativos a¿ irregularidade em exame, mas ao faze¿-lo, pelos exatos mesmos fundamentos, quanto a outra irregularidade. 
Vejamos. 
Como visto, a u¿nica irregularidade pela qual o embargante foi sancionado e¿ a relativa a suposto "descumprimento dos procedimentos previstos na Instruc¿a¿o Normativa - Incra 71/2012 ou 47/2008". Sobre esse tema, tanto o voto do Min. Sherman (item 115 da pec¿a 290) como o do Min. Nardes (item 19 da pec¿a 292) apenas acolheram o exame da Serur, que se encontra no item 10 da pec¿a 275. 
No item 10.10 dessa pec¿a 275, ve¿-se que a Serur descartou a defesa do embargante, pela suposta "descredibilidade atribui¿da pelo recorrente a¿ amostra de auditoria realizada por esta Corte de Contas". Segundo a Serur, o ora embargante "foi responsabilizado pelas irregularidades apuradas, e isso independe do tamanho da amostra". E arremata: "o pequeno tamanho da amostra na¿o elide a irregularidade em si, mas sim, influencia na ponderac¿a¿o da mensurac¿a¿o da penalidade aplicada".
Esses argumentos foram lanc¿ados em oposic¿a¿o a¿ defesa do embargante que apontou o seguinte (p. 21 da pec¿a 242) : 
"O entendimento esposado pela Unidade Te¿cnica e¿ justamente nesse sentido, ja¿ que vislumbrou o grandioso universo, apontado nas razo¿es de justificativa do recorrente, no seguintes dados: realizac¿a¿o de vistoria em cerca de 14.000 lotes da reforma agra¿ria, ajuizamento de cerca de 400 ac¿o¿es de reintegrac¿a¿o de posse, grande mobilizac¿a¿o da Poli¿cia Federal e Militar para a execuc¿a¿o de retomadas de lotes (ofi¿cios nas pec¿as 141 a 147) , cumprimento de 52 reintegrac¿o¿es de posse em 8 Projetos de Assentamento localizados no Sul do Estado; em 2013, foram fiscalizados 53 Projetos de Assentamento em 17 munici¿pios do Estado, totalizando 6.125 parcelas vistoriadas  (p. 30 da pec¿a 170) , foram regularizados 186 lotes distribui¿dos em 49 Projetos de Assentamento em 25 munici¿pios  (p. 92-3 da pec¿a 170) ; em 2014, 8.916 lotes estavam cobertos pelos contratos de assiste¿ncia te¿cnica  (pec¿a 171) . 
De outro lado, pore¿m, a auditoria realizada apontou supostos equi¿vocos em apenas 15 (quinze) lotes (consoante indicado nas p. 69-70 da pec¿a 49) .
A desproporc¿a¿o e¿ noto¿ria, numa relac¿a¿o de cerca de 0,1% entre os processos apontados e aqueles vistoriados na gesta¿o do recorrente (14.000) . Se uma margem de erro assim na¿o for admitida, enta¿o se sustentara¿ que o Colendo TCU exige deuses, na¿o gestores humanos, em violac¿a¿o direta ao art. 28, da LINDB". 
Apontava-se que, mesmo se verdadeiro que 15 lotes estivessem irregulares, em um universo de 14.000, tendo o gestor realizados inu¿meros atos de fiscalizac¿a¿o, como relatado e documentado nos autos, aquelas 15 situac¿o¿es na¿o constituiriam erro grosseiro, na forma que exige a Lei (art. 28, LINDB) . 
A resposta da Serur, portanto, foi de que essa evide¿ncia amostral, mesmo pequena, na¿o e¿ capaz de elidir a responsabilidade do enta¿o recorrente, em posic¿a¿o contra¿ria a¿ da Secretaria de Controle local  (item 10.4.18 da pec¿a 194) e a¿ do Ministe¿rio Pu¿blico  (item 42 da pec¿a 196) , como ja¿ visto, que acolhiam a defesa do ora embargante nesse ponto. 
Contudo, no voto do Min. Sherman (pec¿a 290) , que foi acolhido pelo Relator (pec¿a 291) , as defesas do ora embargante foram acolhidas justamente pelos mesmos fundamentos: a pequena amostra de irregularidades que teria supostamente ocorrido com relac¿a¿o a suposta "assinatura de Contratos de Concessa¿o de Cre¿dito Instalac¿a¿o (CCCI) com beneficia¿rios que na¿o eram mais assentados".
Veja-se o argumento para o afastamento da primeira questa¿o no to¿pico VII.5 da pec¿a 290: 
"113. Entendo, como a unidade especializada, que o nu¿mero reduzido da amostra na¿o e¿ suficiente para, por si so¿, elidir a irregularidade. De todo modo, cabe ponderar que, nos tre¿s casos justificados, havia no processo laudo de identificac¿a¿o de ocupac¿a¿o da parcela que demonstrava situac¿a¿o regular do lote, cuja ocupac¿a¿o irregular se efetivou em momento posterior 
114. Assim, restando apenas dois casos sem justificativa pondero por mitigar a responsabilidade do enta¿o superintendente.[...]124. Em relac¿a¿o ao Sr. Celso Cestari Pinheiro, Superintendente Regional de 29/8/2011 a 11/5/2015, podem ser afastadas a ause¿ncia de ampla divulgac¿a¿o da abertura do processo de selec¿a¿o de candidatos ao Programa de Reforma Agra¿ria e a assinatura de Contratos de Concessa¿o de Cre¿dito Instalac¿a¿o (CCCI) com beneficia¿rios que na¿o eram mais assentados, e, em conseque¿ncia, sugiro nova reduc¿a¿o da multa aplicada para o valor de R$ 5.000,00" (grifo nosso) . 
Nesse caso, enta¿o, o "nu¿mero reduzido da amostra" foi suficiente para elidir a responsabilidade. 
A contradic¿a¿o esta¿ bastante clara e esquematicamente exposta a seguir:
	Instruc¿a¿o da Serur (item 10.10 da pec¿a 275) , acolhido 
pelo voto do Min. Sherman (item 115 da pec¿a 290) 
e Min. Nardes (item 19 da pec¿a 292) :
	Voto do Min. Sherman (to¿pico VII.5 da pec¿a 290) 
acolhido pelo Plena¿rio:

	"Logo, o pequeno tamanho da amostra na¿o elide a
 irregularidade em si, mas sim, 
influencia na ponderac¿a¿o da mensurac¿a¿o da 
penalidade aplicada"
	"114. Assim, restando apenas dois casos sem 
justificativa pondero por mitigar
 a responsabilidade do enta¿o superintendente"

Apesar de o Min. Sherman utilizar-se do eufemismo "mitigar" a responsabilidade, fato e¿ que, em suas concluso¿es (item 124 da pec¿a 290) , a responsabilidade foi completamente afastada pela suposta irregularidade em questa¿o. 
Desse modo, ha¿ contradic¿a¿o no aco¿rda¿o embargado ao afastar, de um lado, a irregularidade relativa a assinatura de contratos com beneficia¿rios que na¿o eram mais assentados, por ter sido isso constatado um reduzido nu¿mero de vezes, mas, por outro lado, na¿o afastado a irregularidade sobre descumprimento dos procedimentos previstos em Instruc¿o¿es Normativas, aduzindo que o reduzido nu¿mero de vezes que isso teria ocorrido na¿o seria suficiente para elidir a responsabilidade.
3. Por fim, houve contradic¿a¿o na dosimetria da sanc¿a¿o cominada ao ora embargante. 
Como se ve¿ no aco¿rda¿o embargado, foi cominada ao ora embargante a multa de R$ 5.000,00, isso para apenas uma irregularidade. 
Contudo, antes do pedido de reexame, no aco¿rda¿o n. 2.470/2019- Plena¿rio (pec¿a 237) , havia sido fixada a multa de R$ 10.000,00, para tre¿s irregularidades. 
Como se ve¿ no voto do Min. Sherman (item 124 da pec¿a 290) , duas dessas irregularidades foram afastadas com o pedido de reexame. 
Desse modo, a ana¿lise do pedido de reexame redundou na exclusa¿o de dois terc¿os das irregularidades (66%) , mas em uma reduc¿a¿o da multa de apenas metade (50%) . 
Ha¿ contradic¿a¿o, portanto, nessa dosimetria, o que devera¿ ser sanado com, no mi¿nimo, a diminuic¿a¿o da multa do embargante, caso ainda subsista a irregularidade em questa¿o, apo¿s o exame das omisso¿es acima apontadas - o que se considera para fins argumentativos. 
Assim, ante os fatos e fundamentos acima considerados, requer-se o recebimento do presente recurso com seu efeito suspensivo quanto a toda a condenac¿a¿o imposta ao recorrente, obstando o prazo para cumprimento da decisa¿o embargada, bem como para interposic¿a¿o de outros recursos, conforme garante o §2o do art. 34, da Lei Orga¿nica do TCU. 
Requer-se, tambe¿m, o conhecimento do presente recurso, por estarem presentes requisitos do art. 34 da Lei Orga¿nica do TCU, quais sejam, omisso¿es e contradic¿o¿es na decisa¿o embargada; e, uma vez conhecido, requer-se o julgamento por sua TOTAL PROCEDE¿NCIA, para sanar os vi¿cios apontados."
6.	Por fim, reproduzo os argumentos manejados pelo Sr. Waldir Cipriano Nascimento:
"DAS CONTRADIC¿O¿ES 
Ao proferir seu voto divergente, o Ilustre Ministro-Substituto Augusto Sherman Cavalcanti afirma que acompanha a ana¿lise da unidade instrutora no sentido de que entende que houve observa¿ncia a¿ Lei de Introduc¿a¿o a¿s Normas do Direito Brasileiro (LINDB) , a qual, inclusive, deve ser aplicada a¿s irregularidades por ele consideradas na¿o elididas, conforme para¿grafo 116 do seu voto. 
Ja¿ no voto complementar do Ministro Joa¿o Augusto Ribeiro Nardes, o mesmo "apela ao nobre Ministro e ao Colegiado que, desta feita, aquelas circunsta¿ncias possam ser adequadamente ponderadas na imputac¿a¿o das sanc¿o¿es propostas, tendo em conta as ovas disposic¿o¿es da LINDB (Lei 13.655/18) , no sentido de que: art. 22 (...) " 
Pois bem. Na citada LINDB, ha¿ expressa previsa¿o dos seguintes preceitos que deveriam ser seguidos pelos Ilustres Julgadores desta Corte de Contas, sena¿o vejamos: 
Art. 22.Na interpretac¿a¿o de normas sobre gesta¿o pu¿blica, sera¿o considerados os obsta¿culos e as dificuldades reais do gestor e as exige¿ncias das poli¿ticas pu¿blicas a seu cargo, sem prejui¿zo dos direitos dos administrados. 
§ 1o Em decisa¿o sobre regularidade de conduta ou validade de ato, contrato, ajuste, processo ou norma administrativa, sera¿o consideradas as circunsta¿ncias pra¿ticas que houverem imposto, limitado ou condicionado a ac¿a¿o do agente. 
§ 2o Na aplicac¿a¿o de sanc¿o¿es, sera¿o consideradas a natureza e a gravidade da infrac¿a¿o cometida, os danos que dela provierem para a administrac¿a¿o pu¿blica, as circunsta¿ncias agravantes ou atenuantes e os antecedentes do agente. [grifo nosso] 
E tambe¿m: 
Art. 24. A revisa¿o, nas esferas administrativa, controladora ou judicial, quanto a¿ validade de ato, contrato, ajuste, processo ou norma administrativa cuja produção já se houver completado levará em conta as orientações gerais da época, sendo vedado que, com base em mudança posterior de orientação geral, se declarem inválidas situações plenamente constituídas.
Para¿grafo u¿nico. Consideram-se orientac¿o¿es gerais as interpretac¿o¿es e especificac¿o¿es contidas em atos pu¿blicos de cara¿ter geral ou em jurisprude¿ncia judicial ou administrativa majorita¿ria, e ainda as adotadas por pra¿tica administrativa reiterada e de amplo conhecimento pu¿blico." [grifo nosso] 
Ocorre que de forma completamente contradito¿ria, o voto divergente e aquele complementar, o qual se filiou ao primeiro de forma irrestrita, IGNORARAM deliberadamente as orientac¿o¿es gerais e as pra¿ticas administrativas reiteradas e de amplo conhecimento pu¿blico da e¿poca dos fatos, tambe¿m denominadas costume administrativo, que eram adotadas pelos gestores daquele o¿rga¿o agra¿rio, portanto, de encontro com as citadas normas que alegam ter seguido. 
Passa-se a pontuar especificamente caso a caso. 
O voto divergente afirma que a irregularidade atribui¿da ao Embargante persiste por ofensa ao princi¿pio da impessoalidade, consagrado no caput do art. 37 da Constituic¿a¿o Federal, em raza¿o do acolhimento das relac¿o¿es de beneficia¿rios de movimentos sociais, fato que, na o¿tica desta Corte de Contas, configura uma espe¿cie de direcionamento irregular do programa social promovido pela autarquia. 
Todavia, esse entendimento da Corte ale¿m de ir de encontro a¿ previsa¿o na normativa administrativa (NE 45/2005) , que na¿o veda o acolhimento integral da lista de beneficia¿rios fornecida por movimentos sociais, traz uma interpretac¿a¿o inovadora. 
Para ale¿m disso, observa-se que a Corte de Contas ja¿ na¿o mais debate a legalidade das condutas do investigado Waldir, isso porque a norma regente na¿o veda a conduta dele, mas passa a questionar o me¿rito das suas deciso¿es, extrapolando as compete¿ncias constitucionais do Tribunal de Contas, vide art. 70, caput. 
Ensina-nos Marc¿al Justen Fiho que a discricionariedade do gestor reside numa avaliac¿a¿o das oportunidades conferidas a ele que, por sua vez, conduz a¿ eleic¿a¿o de uma dentre diversas alternativas possi¿veis. 
No caso em questa¿o, na¿o ha¿ norma proibitiva da adoc¿a¿o integral da lista de beneficia¿rios fornecida por movimento social. Ale¿m disso, o pro¿prio uso dessa lista e¿ uma possibilidade conferida pela norma regente. 
Diante disso, seguir no sentido posto pelo voto revisor (criac¿a¿o de um ili¿cito funcional a partir da interpretac¿a¿o extensiva da norma administrativa) significa corroborar o cena¿rio da "fuga das canetas", termo utilizado pelos administrativas para expressar o medo do gestor estatal na tomada de decisa¿o diante da atuac¿a¿o desmesurada da esfera controladora que acarreta na maioria dos casos conseque¿ncias devastadoras na vida funcional e pessoal do gestor pu¿blico. 
Significa dizer que ao se afirmar que a "conduta (ac¿a¿o de acolhimento das listas de candidatos indicados pelas lideranc¿as dos movimentos sociais) ; e do nexo de causalidade  (admitir que os movimento sociais apresentassem listas de candidatos possibilitou o direcionamento no processo de selec¿a¿o) " [vide para¿grafo 19 do voto divergente] ha¿ noto¿ria contradic¿a¿o com a admissa¿o de vige¿ncia da pro¿pria legislac¿a¿o citada pelo voto revisor. 
E mais, reafirmar que a compreensa¿o punitiva deste O¿rga¿o Controlador deriva exclusivamente de um princi¿pio constitucional, trazendo como fundamento julgados dos anos de 2018 a 2020, conflita com a LINDB pois tratam de casos muito distantes da e¿poca dos fatos (2008, 2009 e 2010) . 
Assim, Excele¿ncias, para clarear mais a contradic¿a¿o da postura adotada naquele voto revisor, ressalta-se que nele pro¿prio ha¿ expressa menc¿a¿o de que o artigo 3o da Norma de Execuc¿a¿o 45/2005, vigente a¿ e¿poca, permitia ao beneficia¿rio a sua participac¿a¿o coletiva (por meio de movimentos sociais ou de forma associativa) , o que impede a vedac¿a¿o, com base em mudanc¿a posterior de orientac¿a¿o geral, que se declare inva¿lida situac¿o¿es plenamente constitui¿das, conforme apontado no Aco¿rda¿o ora embargado e que indicou como irregular a relac¿a¿o coletiva dos assentados, realizada pela FETAGRI. 
Em verdade, data ve¿nia, ou se compreende como era a sistema¿tica da e¿poca (2009/2010) reconhecendo o contexto de um pai¿s governado pelo Partido dos Trabalhadores, em que os movimentos sociais eram procurados por todos que buscavam a reforma agra¿ria, inclusive para reivindicar de forma coletiva determinadas parcelas de terra, ou se esta¿ a impor uma compreensa¿o atual de que aquelas pessoas a¿ e¿poca erraram em se socorrer nos citados movimentos sociais e associac¿o¿es. 
Ignorar a citada situac¿a¿o fa¿tica e¿ vedado pelo ordenamento juri¿dico que o voto divergente alegou respeitar. 
Excele¿ncias, o que se esta¿ a pedir aqui e¿ que se analise o caso sob a o¿tica da LINDB, qual seja, os fatos administrativos devem ser vistos sob os para¿metros e interpretac¿o¿es normativas da e¿poca. 
Tanto e¿ assim que a afirmac¿a¿o contida naquele voto vencedor ignora por completo o fato da praxe corriqueira, da e¿poca, das pessoas NA¿O se dirigirem ao INCRA de forma isolada, mas sim, por meio de grupos chamados de movimentos sociais ou ate¿ mesmo associac¿o¿es/sindicados. O fato delas comparecerem diante do INCRA de forma coletiva, portanto, de acordo com o permissivo contido no art. 3o da NE 45/2005, NA¿O pode ser um subterfu¿gio argumentativo para punir o administrador pu¿blico que, a¿ e¿poca, vivenciava uma situac¿a¿o administrativa comum. 
Tanto e¿ assim que as pra¿ticas funcionais de todos os antecessores do investigado Waldir seguiam de forma semelhante e assim o faziam. Vale dizer, trata-se de costume administrativo, fonte do direito administrativo. 
Ja¿ a compreensa¿o de que na¿o se poderia vir a agir dessa forma somente veio a partir deste julgamento, qual seja, 2021, uma de¿cada apo¿s sucessivas reformulac¿o¿es das pra¿ticas e da legislac¿a¿o aplicada. 
Outrossim, o voto divergente afirmou no para¿grafo 39 que "realmente, a inscric¿a¿o dos filiados na¿o poderia ser negada, mas o pedido de assentamento de seus filiados, feito pela Fetagri, na¿o poderia ter sido aceito sem a observa¿ncia das regras mi¿nimas do processo seletivo e em detrimento do princi¿pio da impessoalidade. Caberia aos gestores do Incra promover o programa de assentamento e submeter qualquer pessoa interessada, de forma rigorosa, ao processo seletivo, conforme mencionado dispositivo". 
Ora, Eme¿ritos Ministros, em que parte do processo em questa¿o ha¿ prova de houve supressa¿o de alguma pessoa interessada em participar do PNRA? 
A presunc¿a¿o que paira em nosso ordenamento juri¿dico e¿ de inoce¿ncia, jamais de culpa. 
De fato, neste ponto o voto do revisor e¿ contradito¿rio pois reconhece que o Relator esta¿ correto quanto a¿ impossibilidade de se negar a inscric¿a¿o de qualquer interessado. Entretanto, diz que uma lista apresentada por um apanhado de pessoas unidas por uma associac¿a¿o ou movimento social na¿o poderia ser admitida pelo o¿rga¿o agra¿rio, eis que violaria o princi¿pio da impessoalidade. 
Ora, todos tem o direito de se inscreverem, inclusive de forma associativa ou conjunta, ou na¿o. Querer impor uma regra de inscric¿a¿o sem norma prete¿rita que o defina e¿ ilegal e esta¿ a gerar ao Embargante Waldir uma penalizac¿a¿o por uma conduta que nunca foi tida como ilegal ou irregular ate¿ o presente momento. 
Repise-se, na¿o se pode aqui afirmar que esta¿ a seguir a LINDB e ao mesmo tempo querer empregar uma interpretac¿a¿o normativa atual, ou seja, mais de uma de¿cada posterior a ocorre¿ncia dos fatos em aprec¿o. 
A evoluc¿a¿o da compreensa¿o juri¿dica sobre o que ocorreu a¿ e¿poca e¿ natural e faz parte do processo evolutivo, pore¿m, o entendimento atual na¿o pode servir de subsi¿dio para penalizar o Embargante, nos termos do art. 24 da citada Lei 13.655/18, sob pena de se ferir de morte a seguranc¿a juri¿dica, o princi¿pio da legalidade e da tipicidade. 
Assim sendo, resta evidente a contradic¿a¿o existente no voto divergente ao qual a maioria dos Ministros se filiaram, necessitando, salvo melhor jui¿zo, sejam os citados vi¿cios sanados, com aplicac¿a¿o dos efeitos infringentes que se fazem necessa¿rios a fim de modificar a conclusa¿o deciso¿ria e assim dar provimento integral ao pedido de reexame do embargante para que se respeite efetivamente a Lei 13.655/18 e os casos fa¿ticos acima apontados sejam analisados sob a o¿tica da e¿poca e na¿o de agora. 
Somado aos casos acima apontados, ha¿ igual e evidente contradic¿a¿o no voto divergente que restou vencedor naquele julgamento, quando reconheceu, no para¿grafo 59, que ha¿ lacuna na NE Incra 45/2005 quanto a¿ questa¿o da publicidade dos atos administrativos ali previstos, pore¿m, impo¿s, ainda assim, a obrigatoriedade de divulgac¿a¿o de seus atos NOS TERMOS ESTABELECIDOS no julgamento reproduzido no Aco¿rda¿o ora embargado que e¿ datado e analisado sob o prisma de entendimento juri¿dico do ano de 2021. 
Veja que tal entendimento passa a indicar que a publicac¿a¿o da portaria de criac¿a¿o do assentamento em Dia¿rio Oficial da Unia¿o na¿o seria ha¿bil a garantir a ampla divulgac¿a¿o do processo de selec¿a¿o. O que e¿ inovador e completamente diferente do que a praxe administrativa da e¿poca, portanto, contradito¿rio aos artigos 22 e 24 da LINDB que o Aco¿rda¿o embargado diz respeitar. 
Por fim, salta aos olhos outra contradic¿a¿o no Aco¿rda¿o. 
Observa-se que nos itens 95 e 96 foram refutadas as defesas dos servidores Nelson Jose¿ Pauleto e Antonio Claret de Oliveira Junior sob o argumento de que esses servidores eram responsa¿veis pela execuc¿a¿o das atividades de cadastramento, selec¿a¿o e assentamento de fami¿lias e que, ainda assim, na¿o concederam prazos de defesa para os candidatos exclui¿dos. 
A partir disso, tem-se a contradic¿a¿o, isso porque muito embora esta Corte siga pela penalizac¿a¿o desses servidores, inova ao punir tambe¿m o Embargante Waldir ta¿o somente por ocupar o cargo de Superintendente Regional a¿ e¿poca dos fatos. 
Ora, dessa forma o Superintendente de autarquia deve ser penalizado em todo e qualquer ili¿cito funcional perpetrado por todo e qualquer servidor pu¿blico lotado na mesma. Evidente a violac¿a¿o ao princi¿pio da segregac¿a¿o de func¿o¿es e da individualizac¿a¿o da pena, portanto. 
E nesse ponto nem se discute o lapso temporal exi¿guo exigido por esta Corte para a pra¿tica do ato pelo Embargante Waldir, questa¿o debatida adiante, mas ta¿o somente a responsabilizac¿a¿o abstrata que se pretende impor a um dirigente pu¿blico. 
DAS OMISSO¿ES 
I) Na¿o obstante ao que se apontou alhures, na o¿tica do Embargante tambe¿m ha¿ omissa¿o no enfrentamento da defesa quanto a¿ inviabilizac¿a¿o da responsabilidade do Embargante face a Irregularidade 5, "ja¿ que o princi¿pio da tipicidade exige que o ato administrativo seja precedido de voluntariedade, ainda que no campo omissivo". 
Significa dizer que este douto Colegiado de Contas deve enfrentar esses questionamentos que sa¿o juridicamente intransponi¿veis para uma condenac¿a¿o que se esta¿ a aplicar ao Embargante. 
Portanto, requer seja este ponto enfrentado e no seu me¿rito, analisado pelo provimento daquele pedido recursal a fim de afastar qualquer responsabilidade do Embargante face ao citado princi¿pio. 
II) Somado a isso, tambe¿m ha¿ omissa¿o deciso¿ria no enfrentamento pertinente ao princi¿pio da proporcionalidade e da razoabilidade na aplicac¿a¿o da pena atribui¿da ao Embargante. 
No reexame apresentado, arguiu-se exaustivamente que o Embargante na¿o teria tido tempo suficiente para proceder com a pretendida ac¿a¿o de publicidade do ato ocorrido em 24/08/2010, eis que foi exonerado em 30/08/2010, SEM O SEU PRE¿VIO CONHECIMENTO. 
Por isso, a excepcionalidade deste fato deve ser enfrentado por esta Corte, segundo a o¿tica da razoabilidade e da proporcionalidade a fim de fixac¿a¿o de qualquer tipo de pena a este Embargante. 
Simplesmente lhe atribuir uma pena sem enfrentar a mate¿ria em questa¿o e¿ omitir-se quanto a¿ exposic¿a¿o de um direito constitucional de ver ponderado pelo o¿rga¿o julgador sobre a singularidade de seu caso. 
Assim, requer seja sanada esta omissa¿o e seja enfrentado por este colegiado a arguic¿a¿o de que a falta de qualquer divulgac¿a¿o daquela Relac¿a¿o NA¿O OCORREU POR DESI¿DIA ou omissa¿o deliberada do Embargante, ja¿ que este DEIXOU a Superintende¿ncia 03 dias depois da divulgac¿a¿o daquele Relato¿rio (30/08/2010) QUE NA¿O LHE FOI ENCAMINHADO. 
III) Outrossim, este Colegiado tambe¿m silenciou quanto a¿ arguic¿a¿o de que a mate¿ria afeta ao Recorrente Waldir, limita-se EXCLUSIVAMENTE ao Assentamento Itaqui, e que por isso, constatava-se a total desproporc¿a¿o da pena a ele aplicada, quando comparada a outros servidores que tambe¿m foram penalizados, mas que tinham responsabilidades muito mais abrangentes e que afetavam uma quantidade muito maior de pessoas e/ou regio¿es. 
Por isso, tambe¿m deve haver o enfrentamento direto a tais argumentos para justificar com precisa¿o legal os motivos de se manter uma penalidade ta¿o a¿rdua ao Embargante, sob pena de violac¿a¿o ao princi¿pio da motivac¿a¿o (art. 93, X da CF/88 e do artigo 11 da Lei 13.105/15 aqui utilizado subsidiariamente) , da razoabilidade e da proporcionalidade. 
IV) De igual forma ocorreu omissa¿o quanto ao enfrentamento do pedido de impossibilidade de aplicac¿a¿o de pena face a ause¿ncia de demonstrac¿a¿o de dolo ou culpa grave ja¿ pacificado pelo pro¿prio TCU, quando do julgamento do Aco¿rda¿o 11.762/2018 assim se posicionou: 
"Para fins de aplicac¿a¿o de sanc¿o¿es administrativas pelo TCU, ha¿ que se verificar a ocorre¿ncia de culpa grave ou dolo do administrador pu¿blico". 
No mesmo sentido, a Lei de Introduc¿a¿o a¿s Normas do Direito Brasileiro tambe¿m preve¿ que o agente pu¿blico respondera¿ pessoalmente por suas deciso¿es ou opinio¿es te¿cnicas em caso de dolo ou erro grosseiro, cf. art. 28. 
Assim, requer seja sanada essa omissa¿o para que empregando efeitos infringentes reconhec¿a-se a impossibilidade de aplicac¿a¿o das sanc¿o¿es contidas naquele v. Aco¿rda¿o ora objurgado, eis que em momento algum restou demonstrado qualquer pra¿tica volunta¿ria do Embargante, que tenha incurso dolo ou culpa grave. 
DOS PEDIDOS 
De acordo com todo o acima exposto, os presentes Embargos de Declarac¿a¿o sa¿o opostos para requerer que, conhecido o presente recurso, seja-lhe dado provimento para sanar os vi¿cios de contradic¿a¿o e omissa¿o supramencionados. 
Tratando-se de contradic¿o¿es e omisso¿es de extrema releva¿ncia e impacto no resultado do julgamento deste Embargante, justifica-se ainda o seu recebimento com efeito suspensivo e visando dar-lhe efeito infringente, para reformar o v. Aco¿rda¿o proferido, de forma a dar provimento, ainda que parcial, ao recurso de reexame apresentado, reconhecendo a inexiste¿ncia de dolo ou culpa grave nas condutas do Embargante, eximindo-o de qualquer responsabilidade dada a pra¿tica usual da e¿poca quanto aos atos administrativos que lhe sa¿o imputados como irregulares somente agora, passados mais de uma de¿cada. 
Em presti¿gio ao princi¿pio da eventualidade, caso esta Colenda Corte na¿o entenda como requerido acima, pleiteia-se ainda sejam reduzidas todas as penas aplicadas ao Embargante, a fim de que a multa lhe seja reduzida, sugerindo-se o valor de R$ 5.000,00 dada a semelhanc¿a de situac¿a¿o aos outros Requeridos, bem como seja a proibic¿a¿o de ocupar cargos pu¿blicos federais em comissa¿o afastada ou, pelo menos, reduzida para 01 (um) ano, dada a inexiste¿ncia de dolo ou culpa grave por parte de quaisquer de suas ac¿o¿es."
É o relatório.

8.1. Joaquim Basso (13115/OAB-MS), representando Nelson Jose Pauletto, Antonio Claret de Oliveira Junior e Celso Cestari Pinheiro;  
8.2. Joao Eduardo Bueno Netto Nascimento (10.704/OAB-MS), representando Waldir Cipriano Nascimento e Flodoaldo Alves de Alencar.

Não atuou.

RELATÓRIO DE AUDITORIA. FISCALIZAÇÃO DE ORIENTAÇÃO CENTRALIZADA (FOC). IRREGULARIDADES DOS PROCEDIMENTOS REALIZADOS NA SELEÇÃO E MANUTENÇÃO DE BENEFICIÁRIOS DO PROGRAMA NACIONAL DE REFORMA AGRÁRIA (PNRA), EM ASSENTAMENTOS IMPLANTADOS NO ESTADO DO MATO GROSSO DO SUL. MULTA. INABILITAÇÃO. PEDIDOS DE REEXAME. ARGUMENTOS RECURSAIS NÃO PERMITIRAM ELIDIR INTEGRALMENTE AS GRAVES IRREGULARIDADES CONSTATADAS. AFASTAMENTO DA RESPONSABILIZAÇÃO EM ESPECÍFICAS SITUAÇÕES. CONHECIMENTO. NEGATIVA DE PROVIMENTO DOS RECURSOS DE ALGUNS RESPONSÁVEIS. PROVIMENTO PARCIAL DE OUTROS, COM A CORRESPONDENTE REDUÇÃO DAS PENALIDADES. EMBARGOS DE DECLARAÇÃO. CONHECIMENTO. REJEIÇÃO DAS PRELIMINARES DE NULIDADE. ACOLHIMENTO PARCIAL DE DOIS EMBARGOS, COM EFEITOS INFRINGENTES PARA ALTERAR A DELIBERAÇÃO RECORRIDA. REJEIÇÃO DOS DEMAIS.

RELATÓRIO DE AUDITORIA (RA)

não atuou.

Trago ao colegiado embargos de declaração opostos por Antonio Claret de Oliveira Junior (peça 323) , Celso Cestari Pinheiro (peça 314) , Nelson Jose Pauletto (peça 322) e Waldir Cipriano Nascimento (peça 317) em face do Acórdão 1209/2021-TCU-Plenáriolena¿rio, por intermédio do qual o Tribunal apreciou pedidos de reexame, em Fiscalização de Orientação Centralizada na Relação de Beneficiários do Programa Nacional de Reforma Agrária, no Estado do Mato Grosso do Sul.
2. 	Esclarec¿o que os presentes embargos de declarac¿a¿o devem ser conhecidos, visto estarem presentes os requisitos para sua admissibilidade, em conformidade com os arts. 32, inciso II, e 34 da Lei no 8.443/1992.
3.	A deliberação embargada foi vazada nos seguintes termos: 
"9.1. conhecer dos pedidos de reexame interpostos por Waldir Cipriano Nascimento (CPF 462.873.459-34) e Nelson Jose Pauletto (CPF 242.619.630-00) e, no me¿rito, negar-lhes provimento; 
9.2. conhecer do pedido de reexame interposto por Manuel Furtado Neves (CPF 055.020.123-87) e, no me¿rito, dar-lhe provimento parcial de modo a alterar o valor da multa que lhe foi aplicada por meio do subitem 9.6 do Aco¿rda¿o 1952/2019 - Plena¿rio para R$ 35.000,00 (trinta e cinco mil reais) , bem como alterar o peri¿odo de inabilitac¿a¿o para o exerci¿cio de cargo em comissa¿o ou func¿a¿o de confianc¿a no a¿mbito da Administrac¿a¿o Pu¿blica Federal fixado no subitem 9.10 do Aco¿rda¿o 1952/2019 - Plena¿rio para 5 anos e seis meses; 
9.3. conhecer do pedido de reexame interposto por Celso Cestari Pinheiro (CPF 078.656.431-87) e, no me¿rito, dar-lhe provimento parcial de modo a alterar o valor da multa que lhe foi aplicada por meio do subitem 9.6 do Aco¿rda¿o 1952/2019 - Plena¿rio para R$ 5.000,00 (cinco mil reais) ; 
9.4. conhecer do pedido de reexame interposto por Antonio Clarete de Oliveira Junior (CPF 434.094.368-12) e, no me¿rito, dar-lhe provimento parcial de modo a alterar o valor da multa que lhe foi aplicada por meio do subitem 9.6 do Aco¿rda¿o 1952/2019 - Plena¿rio para R$ 15.000,00 (quinze mil reais) , bem como alterar o peri¿odo de inabilitac¿a¿o para o exerci¿cio de cargo em comissa¿o ou func¿a¿o de confianc¿a no a¿mbito da Administrac¿a¿o Pu¿blica Federal fixado no subitem 9.10 do Aco¿rda¿o 1952/2019 - Plena¿rio para 5 anos.
4. 	Os Srs. Waldir Cipriano Nascimento e Celso Cestari Pinheiro exerceram o cargo de Superintendente Regional da SR/Incra-MS nos peri¿odos de 21/5/2009 a 30/8/2010 e 5/9/2011 até¿ 11/5/2015, respectivamente.
5. 	Os Srs. Nelson Jose¿ Pauletto e Antonio Claret de Oliveira Junior foram chefes da Divisa¿o de Obtenc¿a¿o de Terras da SR/Incra-MS, gesta¿o 30/3/2009 a 14/10/2010 e 15/10/2010 a 9/11/2011, respectivamente.
6.	Inicialmente, rejeito as preliminares de nulidade absoluta do acórdão embargado, arguidas pelos Srs. Antonio Claret de Oliveira Júnior e Nelson José Pauletto, uma vez que não procedem as alegações apresentadas, conforme demonstro a seguir.
7.	Os embargantes apontam, de início, matéria de ordem pública: a nulidade absoluta no julgamento, segundo alegam, em razão de a relatoria do acórdão ter sido conduzida por ministro impedido, eis que era o relator original do acórdão recorrido, bem como de violação da ampla defesa e do contraditório na apreciação de questões sobre as quais os responsáveis não teriam sido notificados a responder.
8.	Para os embargantes "restou vilipendiado o duplo grau recursal, o devido processo legal e, por via transversa e oculta, o art. 154, parágrafo único, do Regimento dessa Corte", considerando que, na condição de relator do pedido de reexame, eu teria aderido integralmente à declaração de voto do Ministro Augusto Sherman, que passou a ser, no entender dos embargantes, "o verdadeiro Relator do julgamento do pedido de reexame".
9.	A alegação não merece prosperar.
10.	Em primeiro lugar, porque a relatoria do processo não foi alterada em razão da evolução do meu entendimento, após a manifestação do Ministro Sherman (ou qualquer outro ministro) , na apreciação do recurso, mercê dos fundamentos que restaram registrados no voto complementar que proferi, havendo permanecido como relator da deliberação em questão.
11.	Em segundo lugar, porque, na processualística do TCU, não há impedimento à participação do relator original na apreciação do recurso, consoante bem exposto no enunciado de jurisprudência que acompanha o Acórdão 288/2017-TCU-Plenário (Relatora Ministra Ana Arraes) : "A participação do relator a quo no julgamento do recurso não ofende o princípio do duplo grau de jurisdição, pois a garantia constitucional, aplicada à processualística do TCU, importa o reexame completo do processo sob a condução de novo relator, mas não impede o relator da decisão recorrida de participar da apreciação do recurso".
12.	Assim, a não participação, no sorteio da relatoria do recurso, do ministro que tiver proferido o voto condutor do acórdão recorrido, prevista no art. 154, parágrafo único, do Regimento Interno, não impede sua participação na discussão do processo e sua manifestação. 
13.	Afirmam ainda os embargantes que a declaração de voto do Ministro Sherman foi proferida sem a análise dos argumentos apresentados no recurso, mas apenas em resposta ao voto do então relator, alegação que não se sustenta, como se verá adiante.
14.	De igual modo, improcedente o argumento de que a condenação imposta foi fundamentada em questões novas sobre as quais não foi dado o direito de ampla defesa e contraditório.
15.	Cabe ressaltar que os fundamentos para a responsabilização e apenação dos embargantes foram bem definidos na deliberação original (Acórdão 1952/2019-TCU-Plenáriolenário) e que o embasamento da deliberação embargada (Acórdão 1209/2021-TCU-Plenário) apenas reforçou a gravidade das irregularidades identificadas, não se vislumbrando qualquer prejuízo processual aos responsáveis.
16.	Embora argumentem que na declaração de voto se inovou ao afirmar que 100% dos trabalhadores eram filiados à Fetagri, tal informação constou do relatório de auditoria (peça 49, p. 36) , a que os responsáveis tiveram acesso no momento da audiência: "128. (...) todos os assentados foram filiados à Fetagri, inexistindo, portanto, beneficiários nesse assentamento de outros movimentos sociais (MST, CUT, FAF, etc.) ".
17.	Ademais, o exame da Serur quanto ao processo de inscrição direcionado a famílias indicadas por sindicato, integralmente acolhido no acórdão contestado, afasta todos os argumentos recursais apresentados, ressaltando:
"5.11. Acrescente-se que o então chefe da Divisão de Obtenção de Terras, Nelson José Pauletto, teve acesso às informações de que todos os candidatos eram os afiliados da Fetagri. Por oportuno transcreve-se teor do relatório que foi encaminhado junto ao MEMO/INCRA/SR-16/T 1467/09, assinado pelo Sr. Nelson Pauletto (peça 14, p. 2) , ao setor responsável para a formalização do processo (peça 14, p. 3) :
Prezado Dirigente, Com finalidade de inserção (processamento) junto ao Sistema-SIPRA, apresentamos em anexo, 143 (cento e quarenta e três) formulários de inscrições de candidatos à beneficiários do futuro PA-ITAQUI, situado no município de São Gabriel do Oeste/MS, afiliados ao STR- FETAGRI/MS. Esclarecemos que o respectivo trabalho foi realizado no período do dia 10/12 a 12/12/09, no acampamento defronte ao citado Projeto, com colaboração de representante da FETAGRI e do Presidente do Sindicato-STR de São Gabriel do Oeste/MS. 
5.12.	No mais, o Relatório de Auditoria registra diversas situações que caracterizam efetivo direcionamento no processo de inscrição de candidatos, evidenciado, inclusive, por casos de manifesta violação ao princípio da livre participação de qualquer pessoa interessada previsto no mencionado art. 7º, § 1º, da NE Incra 45/2005, a exemplo dos excertos a seguir transcritos (peça 49, p. 36-37) :
 (...) 
5.16.	A atuação no mínimo negligente dos responsáveis contribuiu para o estabelecimento, manutenção e agravamento de situações lesivas, fator decisivo para o direcionamento das famílias assentadas.
5.17.	O fato de todos os assentados serem filiados à Fetagri, além de constituírem indício de restrição na divulgação do processo de seleção, evidenciam o direcionamento do processo de inscrição a famílias acampadas e indicadas por movimentos sociais, o que fere o princípio constitucional da impessoalidade." (destaques inseridos) 
18.	Assim, o fato de, na entrevista mencionada pelos embargantes, inexistir informação de que o beneficiário possuía vínculo com sindicato ou movimento social não é suficiente para afastar as fortes e várias evidências comprobatórias de que todos os assentados foram filiados à Fetagri, como explicitado no relatório de auditoria.
19.	Outras alegadas inovações seriam as afirmações, constantes da declaração de voto, de que ocorreu garantia de exclusividade na indicação dos assentados e de que a indicação dos candidatos foi manipulada para assentar os candidatos indicados pelo sindicato e Federação de Trabalhadores. 
20.	Na realidade, trata-se apenas de conclusão lógica, exposta com outras palavras, a partir da constatação de que houve o direcionamento do processo somente às famílias indicadas pela referida entidade, com vistas a afastar o argumento recursal de que a conduta imputada de acolher as eventuais listas de candidatos apresentadas pelas lideranças sociais estaria amparada no art. 3º da Norma de Execução 45/2005. 
21.	Nesse mesmo sentido, o despacho do então relator que determinou a realização das audiências já expunha equivalente manifestação:
"11.  O processo de inscrição direcionado a famílias indicadas por movimentos sociais e/ou acampadas, em detrimento de outros potenciais interessados, contraria o disposto no art. 37, caput, da Constituição Federal/1988 c/c art. 10 da Portaria MDA 6/2010 (Princípio da impessoalidade) . A auditoria constatou, nos projetos examinados, que as listas de beneficiários foram elaboradas pelo Sindicato de Trabalhadores Rurais de São Gabriel D'Oeste/MS - STTR (filiado à FETAGRI) .
12.  A conclusão é de que os sindicatos rurais ligados à Fetagri escolheram, juntamente com os dirigentes da SR/Incra-MS, os nomes dos candidatos ao PNRA que deveriam ser beneficiários nos assentamentos, prevalecendo o subjetivismo em detrimento ao princípio da impessoalidade (art. 37, caput, da CF) c/c artigo 10 da Portaria/ MDA 06/2013. Agrava, ainda, a situação a constatação de que os acampados realizam pagamentos mensais (cerca de R$ 30,00) às lideranças de acampamentos."
22.	Considerando, portanto, que tal entendimento foi adotado com amparo nos elementos constantes dos autos antes da audiência, especialmente nos ofícios de indicação de candidatos encaminhados pela Fetagri ao Incra, no despacho do então relator e no relatório da fiscalização encaminhados aos responsáveis, afasta-se o argumento de que se tratou de fatos novos sobre os quais não houve oportunidade para o contraditório.
23.	Para os embargantes, a declaração de voto ampliou as acusações, com novos fundamentos jurídicos, ao mencionar diversos dispositivos infralegais que teriam sido violados com o direcionamento da seleção, os quais não foram mencionados nas notificações.
24.	Ocorre que os próprios embargantes afirmam que, no pedido de reexame, diversos dispositivos da NE 45/2005 foram aludidos, com o intuito de demonstrar que referida norma sustentava os procedimentos adotados. Assim, a deliberação na fase recursal apenas visou refutar tal argumentação.
25.	A propósito, deve-se ressaltar que, em resposta à audiência, os Srs. Nelson José Pauleto e Antonio Claret de Oliveira Junior sequer apresentaram justificativas de mérito, limitando-se a atribuir a responsabilidade pelo processo de cadastro e seleção de famílias do Assentamento Itaqui a gestor subordinado, chefe do Serviço de Implantação de Projetos de Assentamento, da Divisão de Obtenção de Terras.
26.	Dessa forma, a aventada inovação no acórdão embargado decorreu da inovação dos argumentos apresentados na fase recursal, não se revelando razoável limitar a deliberação à fundamentação anteriormente exposta, uma vez que deve considerar as alegações recursais.
27.	Inclusive, na declaração de voto do Ministro Sherman foi registrado entendimento que se aplica, por analogia, à presente fase processual e aos argumentos apresentados:
"24. Ademais, pondero que a análise detalhada da questão jurídica deve ocorrer posteriormente, no momento do exame da defesa e justificativas apresentadas pelos responsáveis, não sendo essencial que todas as normas violadas sejam indicadas na comunicação processual com precisão, desde que contenha os elementos mínimos necessários e suficientes para a promoção da defesa, o que se verificou nos presentes autos.
25. Não se trata, registro, de decidir com base em fundamento sobre o qual o responsável não foi chamado a se manifestar, o que é vedado pelo art. 10 do Código de Processo Civil, de aplicação subsidiária nesta Corte, mas de possibilitar o aprofundamento da controvérsia jurídica a partir dos elementos apresentados pelos responsáveis e o aperfeiçoamento da fundamentação da deliberação, sem que se configure prejuízo ao contraditório."
	
28.	No caso concreto, as responsabilidades atribuídas aos embargantes decorreram exatamente das irregularidades e condutas expressas nas audiências, apenas robustecidas pela análise constante da declaração de voto.
29.	Os embargantes alegam também inovação na decisão ao se concluir que houve delegação às citadas entidades do poder decisório acerca de quais candidatos deveriam ser selecionados, sem indicar qual seria a legislação afrontada e quais os casos específicos em que teria ocorrido prejuízo a candidatos que detivessem prioridade.
30.	Mais uma vez o argumento não procede, eis que se trata de entendimento decorrente do direcionamento do processo evidenciado no relatório de auditoria ("145. Com esses fatos comprovam-se que, além dos aludidos movimentos sociais terem decidido os futuros beneficiários dos lotes no Assentamento Itaqui (não os dirigentes do Incra) , (...) " e também exposto expressamente no voto da deliberação original (Acórdão 1952/2019-TCU-Plenáriolenário) :
"41.	Pertinente enfatizar que o conjunto das citadas irregularidades gerou consequências extremamente danosas ao Programa Nacional de Reforma Agrária, em especial o direcionamento de lotes de assentamentos a famílias indicadas por movimentos sociais e/ou associações, não alcançando os verdadeiros beneficiários.
42.	Na prática, portanto, foram preteridos do processo de seleção os candidatos beneficiários não vinculados aos sindicatos filiados à Federação dos Trabalhadores na Agricultura do Estado de MS  (FETAGRI/MS) , sem qualquer avaliação da ordem de preferência na distribuição de lotes e dos critérios de classificação previstos na Lei 8.629/1993.
43.	Nesse sentido, os gestores, ao acolher as relações de candidatos encaminhadas pelos sindicatos filiados à FETAGRI/MS, esquivaram-se de observar o disposto na norma, que concede preferência, entre outros, ao trabalhador rural em situação de vulnerabilidade social e ao trabalhador rural vítima de trabalho em condição análoga à de escravo (art. 19 da Lei 8.629/1993) , bem como que define os critérios de classificação dos candidatos, a exemplo de família mais numerosa cujos membros se proponham a exercer a atividade agrícola na área objeto do projeto de assentamento; família ou indivíduo que resida há mais tempo no município em que se localize a área objeto do projeto de assentamento para o qual se destine a seleção, ou nos municípios limítrofes; e família chefiada por mulher (art. 19-A da Lei 8.629/1993) .
44.	O direcionamento dos lotes propiciou também a existência de beneficiários contemplados que nem sequer atendem aos requisitos do Programa de Reforma Agrária, como beneficiários falecidos e beneficiário que antes já havia sido contemplado no PNRA.
45.	Tais constatações evidenciam o distanciamento entre a atuação, em grande parte omissiva, dos gestores do Incra, responsáveis pela execução do Programa, e os normativos, o que representa patente ilegalidade e afronta ao princípio da impessoalidade. Conforme consignei no voto condutor do já citado Acórdão 1043/2019-TCU-Plenário, as audiências tratam "de um conjunto de atos omissivos graves que resultaram em um quadro de quase total paralisia no efetivo cumprimento da legislação e da eficiência na gestão das atividades de reforma agrária afetas ao Incra".
46.	A negligência na condução dos processos atribuiu, de forma indevida, aos sindicatos o poder de escolher os beneficiários do programa, de acordo com seus próprios interesses, o que possibilitou a ocorrência de abusos por parte dessas entidades, como a exigência de pagamentos às lideranças de acampamentos, relatada em entrevistas realizadas pela equipe de auditoria."
	
31.	Os embargantes questionam ainda a menção à Operação Tellus realizada pelo Ministério Público Federal e pela Polícia Federal, que, no seu entender, seria impertinente e irrelevante, além de não terem sido ouvidos em audiência. O Sr. Nelson José Pauletto afirma que poderia ter demonstrado que já foi absolvido de diversas acusações originadas daquela operação e o Sr. Antonio Claret de Oliveira Junior que assumiu a Chefia da Divisão justamente depois da deflagração da operação.
32.	Conforme explicitamente registrado na declaração de voto, a notícia acerca da mencionada operação, como também de ocorrências generalizadas verificadas em outros estados da Federação, serviu apenas para reforçar a gravidade da irregularidade (processo de inscrição direcionado a famílias indicadas por sindicato) e expor o contexto do período em que as irregularidades constatadas na auditoria se referem.
33.	Diante disso e considerando que sequer se apontou nominalmente quais os servidores da SR/Incra-MS foram investigados, não se vislumbra prejuízo ao contraditório a qualquer um dos dirigentes responsabilizados nos presentes autos.
34.	Ainda segundo os embargantes, haveria, de igual forma, introdução de novos argumentos à condenação, na declaração de voto, em razão de não terem sido ouvidos por não impedir que alguns fossem privilegiados, em virtude de interesses privados, em detrimento de outros, com fundamento no princípio da impessoalidade.
35.	Novamente, a alegação não se sustenta, uma vez que referido trecho da análise tratou do prejuízo à livre participação de qualquer pessoa se inscrever no PNRA, representando apenas inconformismo com a conclusão de que:
"51.	A prática administrativa que causou prejuízo à livre participação de qualquer pessoa no processo de seleção foi a conduta descrita na comunicação processual de acolhimento das listas de candidatos, uma vez que possibilitou o direcionamento a famílias indicadas, contrariando o art. 37, caput, da Constituição Federal/1988 (Princípio da Impessoalidade) , além das demais irregularidades também imputadas aos responsáveis."
36.	Improcedente, ainda, o argumento dos embargantes de que, quanto ao descumprimento dos princípios do contraditório e da ampla defesa no processo de seleção de beneficiários quando da eliminação dos candidatos, em especial a impossibilidade de interposição de recursos, visto que foram chamados em audiência por uma conduta comissiva, no entanto, na declaração de voto, constou que se tratou de conduta omissiva, inexistindo contraditório a respeito.
37.	A conduta descrita nas audiências de "não concessão de prazos de defesas às famílias eliminadas na seleção dos candidatos a beneficiários do Assentamento Itaqui", que resultou no descumprimento dos princípios do contraditório e da ampla defesa no processo de seleção de beneficiários, consoante nexo de causalidade também exposto na audiência, representa a omissão dos gestores em não conceder os prazos, o que afasta a argumentada inovação e prejuízo ao contraditório.
***
38.	Assim, afastadas as alegações de nulidade da deliberação embargada, passo a examinar os argumentos de omissão, obscuridade e contradição, apontados por esses embargantes, os quais, em parte referem-se à repetição dos pontos anteriormente refutados.
39.	Alegam omissão em enfrentar o argumento apontado no pedido de reexame de que nem todos os assentados eram filiados à Fetagri, uma vez que um dos entrevistados pelo TCU (peça 49, item 175.4) afirma não ter qualquer vínculo com sindicato ou movimento social, o que demonstraria que o art. 7º, §1º, da NE 45/2005 teria sido plenamente cumprido.
40.	Ao contrário do que alegam os embargantes, tal afirmação não passou despercebida por esta Corte, tanto que foi expressamente transcrita pela Serur, na instrução (item 5.1, alínea "l") reproduzida no relatório que compõe o Acórdão 1209/2021-TCU-Plenário. Ao promover a análise, todavia, concluiu que havia elementos que indicavam que todos os assentados eram filiados à Fetagri, bem como que houve o efetivo direcionamento no processo de inscrição de candidatos, evidenciado, inclusive, por casos de manifesta violação ao princípio da livre participação de qualquer pessoa interessada, previsto no mencionado art. 7º, § 1º, da NE Incra 45/2005, conforme exemplos constantes do Relatório de Auditoria, transcritos na instrução (peça 293, item 5.12) . Em acréscimo, registrou que o Sr. Nelson José Pauletto teve acesso às informações de que todos os candidatos eram afiliados da Fetagri.
41.	Assim, entendeu-se, de modo oposto ao alegado, que houve violação ao dispositivo mencionado, inferindo-se que a entrevista citada não se revelou o bastante para contradizer os demais elementos constantes dos autos que evidenciam que todos os assentados foram filiados à Fetagri.
42.	De todo modo, para que não restem dúvidas, cabe acrescentar que foram realizadas entrevistas pela equipe de auditoria com assentados selecionados (beneficiários ou ocupantes irregulares) , para exame documental dos processos individuais e verificação "in loco" da situação dos lotes/produções, constatando-se, nesses casos, que a assinatura dos Contratos de Concessão de Uso (CCU) somente ocorreu cerca de um ano após a distribuição dos lotes. 
43.	Nesse contexto e considerando que, na entrevista mencionada pelos embargantes (peça 49, item 175.5) , não há o registro de que o entrevistado não era sindicalizado, ou seja, não há a negativa expressa, não se pode concluir que a ausência de informação a esse respeito signifique que o entrevistado não possuía qualquer vínculo com sindicato ou movimento social. Além disso, embora afirme que tomou ciência do assentamento porque era capataz de uma fazenda próxima, após se desligar do vínculo empregatício, acampou-se. Diante da ausência de efetiva comprovação em sentido contrário, remanesceu o entendimento, com amparo nas diversas evidências expostas no relatório de auditoria, de que todos os assentados eram filiados à Fetagri. 
44.	Por outro lado, apropriado admitir que, na declaração de voto apresentada pelo Ministro Augusto Sherman, afirmou-se que a constatação de que todos os assentados eram filiados não foi contestada pelos recorrentes, no entanto, nos pedidos de reexame interpostos pelos Srs. Nelson José Pauletto e Antonio Claret de Oliveira Junior havia a arguição a respeito. A ausência de ressalva quanto aos embargantes, contudo, em nada altera as demais conclusões constantes da deliberação.
45.	Em razão de parte das irregularidades estarem fundamentadas na Portaria MDA 06/2013, são apontadas ainda omissões ao apreciar os argumentos recursais acerca da:
	a) delimitação temporal do exercício do cargo dos embargantes, os quais, segundo alegam, não poderiam ser responsabilizados pelo descumprimento dos atos imputados, por serem posteriores a suas exonerações, "não bastando o mero valor jurídico abstrato do princípio da impessoalidade para condenar sua gestão";
	b) fundamentação da deliberação no princípio da impessoalidade;
	c) afirmação de que nunca acolheram lista de candidatos, não havendo qualquer ato nesse sentido nos autos.
46.	As alegadas omissões não procedem. Novamente, os argumentos foram expressamente transcritos pela Serur, na instrução (item 5.1, alíneas "m", "o", "p" e "t") reproduzida no relatório que precede o Acórdão 1209/2021-TCU-Plenário, a qual ainda ressaltou a atuação dos embargantes e as irregularidades atinentes aos seus períodos de gestão (itens 5.5 a 5.10) .
47.	Relembro que na declaração de voto do Ministro Sherman, acolheu-se a análise promovida pela unidade técnica acerca do direcionamento do processo de inscrição e, em acréscimo, na Seção "II.2 - Ofício de audiência com indicação precisa e específica do direito violado e dos fatos ilícitos", refutou-se a alegação de que, com o afastamento da aplicação da Portaria MDA 6/2013, posterior à gestão dos responsáveis, a fundamentação da irregularidade exclusivamente no caput do art. 37 da Constituição Federal se mostraria referência genérica e abstrata, entendimento acolhido de forma unânime pelo Plenário. Além disso, bem se abordou a aplicação do princípio da impessoalidade, tratando-se tais argumentos de evidente descontentamento com o posicionamento que prevaleceu.
48.	Os embargantes alegam, ainda, omissão em se "apontar qual gestor teria 'delegado poder decisório', por qual ato, e em que momento isso teria ocorrido".
49.	Tal alegação, além de não constituir omissão referente a questões relevantes trazidas pelas partes e não abordadas pelo relator, que pudessem ser tratadas por meio de embargos de declaração, não se fundamenta. Por certo que, ao se registrar na declaração de voto que foi delegado às entidades o poder decisório acerca de quais candidatos deveriam ser selecionados, não se afirmava existir ato de delegação formal, mas sim, com outras palavras, que "a negligência na condução dos processos atribuiu, de forma indevida, aos sindicatos o poder de escolher os beneficiários do programa, de acordo com seus próprios interesses, o que possibilitou a ocorrência de abusos por parte dessas entidades, como a exigência de pagamentos às lideranças de acampamentos, relatada em entrevistas realizadas pela equipe de auditoria.", conforme exposto na deliberação original.
50.	Ademais, a responsabilidade dos dirigentes do Incra, entre os quais dos Chefes da Divisão de Obtenção de Terras, restou expressa em diversos trechos dos relatórios e votos de ambos os acórdãos, como na instrução da Serur: 
"5.13. Com base no art. 116 do Regimento Interno do Incra, então em vigor, cabia à Divisão de Obtenção de Terras, à época sob comando dos ora recorrentes Antonio Claret de Oliveira Junior e Nelson José Pauletto, coordenar e supervisionar as atividades de cadastramento, seleção e assentamento de famílias em projetos criados e em áreas retomadas ou vagas em projetos de assentamento de reforma agrária e de colonização.
 (...) 
5.16.	A atuação no mínimo negligente dos responsáveis contribuiu para o estabelecimento, manutenção e agravamento de situações lesivas, fator decisivo para o direcionamento das famílias assentadas."
51.	Em relação à outra irregularidade atribuída aos embargantes (inobservância do contraditório e da ampla defesa quando da eliminação dos candidatos) , afirmam existir omissão acerca das questões de mérito apresentadas nos pedidos de reexame, os quais teriam demonstrado inexistir obrigação legal de conferir direito a recurso aos eliminados da seleção.
52.	Considerando que a questão referente aos normativos que fundamentaram a responsabilização foi abordada na declaração de voto, itens 80 a 83, resta afastada a alegada omissão.
53.	Afirmam ainda que o acórdão foi omisso em analisar os argumentos de ausência de elemento subjetivo (falta de dolo ou erro grosseiro) , bem como o pedido subsidiário de reexame e redução das sanções cominadas.
54.	Quanto ao elemento subjetivo, a instrução da Serur, no item 14 e subitens, ao examinar alegações recursais relacionadas à inobservância à Lei de Introdução às Normas do Direito Brasileiro (LINDB) , tratou do tema, não se sustentando a aventada omissão.
55.	Em relação ao pedido subsidiário, cabe destacar que há, na declaração de voto, a reavaliação da responsabilização (Seção IX) , concluindo no que se refere ao Sr. Nelson José Pauleto que as razões recursais não foram suficientes para elidir suas responsabilidades quanto às irregularidades atribuídas e alterar a deliberação anterior; bem como no que se refere ao Sr. Antonio Claret de Oliveira Junior, pela exclusão de sua responsabilidade acerca da adoção de procedimentos de classificação que não garantem o cumprimento dos critérios de priorização e da existência de beneficiários contemplados na RB que não atendem aos requisitos do Programa de Reforma Agrária, o que conduziu à redução da multa aplicada para R$ 15.000,00 e o período de inabilitação para 5 anos. À presente situação se aplica integralmente o entendimento exposto no voto condutor do Acórdão 912/2020-TCU-Plenário (Relator Ministro Benjamin Zymler) :
"7. Em síntese, alega a embargante que a deliberação teria incorrido em omissão, dado que seu "pedido subsidiário de minoração ou substituição da pena" não teria sido examinado.
8. Assim, requer o conhecimento dos embargos de declaração para que seja sanada a omissão suscitada.
III
9. Preliminarmente, conheço dos embargos de declaração, uma vez que preenchem os requisitos inerentes à espécie.
10. Quanto ao mérito, não assiste razão ao embargante.
11. Como é cediço, os pedidos que trazem os recorrentes em seus apelos são decididos a partir do exame das razões recursais que são apresentadas. Nesse sentido, tem-se como decorrência lógica que, se as alegações trazidas não são acolhidas, os pedidos não podem ser acatados. Adotar outro entendimento seria admitir que razões recursais refutadas pelo órgão julgador pudessem alterar a deliberação recorrida, o que não encontra amparo no nosso ordenamento jurídico, dado que seria uma decisão sem a observância da devida fundamentação.
12. Dessa forma, a ausência de expresso indeferimento do pedido subsidiário não caracteriza omissão na decisão embargada, uma vez que o seu não atendimento é decorrência lógica da rejeição das razões recursais apresentadas pelo recorrente."
56.	Os embargantes prosseguem afirmando a ocorrência de obscuridade e contradições no Acórdão 1952/2019-TCU-Plenáriolenário.
57.	Haveria obscuridade quanto à relatoria do acórdão, uma vez que consta como Relator o Ministro Augusto Nardes, cujo voto inicial, apresentado em sentido bastante distinto, foi invalidado no voto complementar, ao acompanhar integralmente as conclusões expostas na declaração de voto do Ministro Augusto Sherman, o qual deveria ter se tornado o Redator, nos termos do art. 126 do Regimento Interno/TCU.
58.	Conforme já exposto ao se analisar a alegação de nulidade, permaneci como Relator da deliberação em questão, inexistindo qualquer dificuldade de entendimento ou necessidade de esclarecimento. Após minha concordância com as conclusões apresentadas pelo Ministro Augusto Sherman, expressamente registrada no meu voto complementar, não havia divergência, mas sim uma única proposta de mérito, o que afasta a hipótese de atuação de Redator.
59.	Em relação à declaração de voto, a alegação é de obscuridade quanto à aplicação da Portaria MDA 6/2013 aos embargantes, que exerceram suas funções de 30/3/2009 a 14/10/2010 (Sr. Nelson José Pauleto) e de 15/10/2010 a 9/11/2011 (Sr. Antonio Claret de Oliveira Junior) .
60.	Cabe esclarecer que não houve discordância do Ministro Augusto Sherman em relação ao relator acerca da não aplicação retroativa da portaria, como afirmado pelos embargantes, o que, por certo, não se fundamentaria. A discordância, na realidade, decorreu justamente do afastamento da aplicação da Portaria MDA 6/2013 aos recorrentes, eis que posterior à gestão dos responsáveis, e do entendimento de que a fundamentação da irregularidade exclusivamente no caput do art. 37 da Constituição Federal seria genérica e abstrata.
61.	Assim, não se vislumbra qualquer vício.
62.	Outra obscuridade alegada seria a de que "O Min. Sherman admite que o acolhimento das listas de candidatos era previsto nos normativos do Incra (item 28 de seu voto) , mas reputa ainda assim a conduta como não 'razoável ou jurídica'".
63.	O pequeno trecho da declaração de voto retirado do contexto não permite a correta interpretação do entendimento exposto, justamente para afastar o argumento recursal de que a conduta imputada de acolher as eventuais listas de candidatos apresentadas pelas lideranças sociais está amparada no art. 3º da Norma de Execução 45/2005. Em sentido contrário, o que se extrai da declaração de voto é que não se revela razoável admitir que o acolhimento das listas de candidatos cumpria referido normativo, "diante do contexto fático evidenciado, em que não se verificou a participação de sequer um beneficiário de forma individual, como também garantido pelo mencionado dispositivo, nem a participação de outros movimentos sociais ou associações".
64.	Para os embargantes, a declaração de voto é obscura ao atribuir a eles a responsabilidade pelo direcionamento da seleção, considerando questão sobre a qual não foram ouvidos: a ausência da divulgação da abertura do processo de seleção de candidatos ao Programa de Reforma Agrária.65.	No entanto, os Srs. Nelson José Pauletto e Antonio Claret de Oliveira Junior foram ouvidos em audiência em razão de o processo de inscrição ter sido direcionado a famílias indicadas por movimentos sociais e/ou associações e, por isso, foram responsabilizados. A mera menção à relação com outra irregularidade apontada, atribuída a outros dirigentes, não representa dificuldade no entendimento da deliberação, que expressamente registrou as irregularidades atribuídas a cada um dos responsáveis.
66.	Tais alegações de obscuridades, portanto, não procedem.
67.	Haveria, ainda, obscuridade e contradição em trecho da declaração de voto nos seguintes termos: "Ao mesmo tempo em que o Ministro afirma que 'a inscrição dos filiados não poderia ser negada', diz, no mesmo parágrafo, que 'caberia aos gestores do Incra promover o programa de assentamento e submeter qualquer pessoa interessada, de forma rigorosa'". Assim, questionam "O que seria 'qualquer pessoa interessada, de forma rigorosa'?" e afirma que o "parágrafo sugere uma interpretação até mesmo discriminatória do público de reforma agrária, já que insinua que poderia ser inscrita 'qualquer pessoa', exceto determinadas pessoas 'indesejadas' (ou não 'rigorosas') aos olhos do Ministro".68.	Não há sentido em tais questionamentos. Embora, não se vislumbre dúvida, cabe esclarecer aos embargantes que o entendimento exposto decorre do disposto expressamente no art. 7º, §1º, da NE Incra 45/2005, segundo o qual "Qualquer pessoa interessada no Programa de Reforma Agrária pode se inscrever, ficando rigorosamente submetida às etapas do processo seletivo que se refere esta Norma de Execução".
69.	Em relação ao mesmo trecho da declaração de voto, alegam obscuridade, uma vez que os embargantes estariam sendo punidos pela forma como a Fetagri redigiu seus pedidos, requerendo o assentamento e não a inscrição.
70.	Novamente, não se sustenta a alegação. Suas responsabilizações, como exposto nas deliberações, decorreram do acolhimento das listas de candidatos indicados pelas lideranças dos movimentos sociais, o que possibilitou o direcionamento no processo de seleção. A menção aos ofícios da Fetagri objetivou reforçar a constatação, amparada nos diversos elementos constantes dos autos, de que houve o direcionamento do processo apenas às famílias indicadas pela referida entidade, as quais sequer foram submetidas às etapas do processo seletivo, mas sim diretamente assentadas.
71.	Por fim, alegam obscuridade quanto à aplicação do princípio da impessoalidade.
72.	Primeiro, porque, na declaração de voto, não estaria claro se "o colendo TCU teria entendido que, pela menção ao 'princípio da impessoalidade' nas notificações dos gestores, estes teriam sido notificados a justificar 'prática administrativa dos gestores do Incra/MS [que] pode ter representado algum prejuízo à livre participação de qualquer pessoa se inscrever no PNRA'?"
73.	Na realidade, o Princípio da Impessoalidade mencionado nas audiências constitui a inclusão da ordem jurídica violada. A conduta que deveria ter sido justificada é o acolhimento das listas de candidatos, a qual possibilitou o direcionamento a famílias indicadas e, portanto, causou prejuízo à livre participação de qualquer pessoa no processo de seleção. 
74.	Tal entendimento, está bem descrito na declaração de voto, não se vislumbrando qualquer obscuridade.
75.	Segundo, porque a afirmação de que o princípio da impessoalidade "trata-se de princípio constitucional, cujo conceito é incontroverso, consolidado e corriqueiro, de fácil compreensão, aplicado ao caso concreto de acordo com os fatos identificados e as provas constantes dos autos" seria obscura e contraditória, já que o princípio da impessoalidade é empregado com diversos sentidos ao longo da declaração de voto.
76.	Na tentativa de fundamentar a argumentação, apresentam um quadro com os significados que, no seu entender, o princípio da impessoalidade teria sido empregado: limitação do processo seletivo de candidatos; processo deveria ser o mais público e amplo possível; algo semelhante à isonomia; idêntico ao devido processo legal, ampla defesa e contraditório; proibição de certas pessoas de se inscreverem no processo; imposição de requisitos para que entidades sindicais acolhessem pessoas como seus filiados; imposição de práticas que ampliassem ao máximo a participação das pessoas no processo; e fundamentação ora na Constituição, ora na Portaria do MDA.
77.	Mais uma vez, a alegação não procede, evidenciando apenas o inconformismo com a deliberação.
78.	Parte das citações referem-se, de fato, ao conceito do princípio da impessoalidade, escrito com palavras distintas, mas com uma única acepção, de entendimento universal, que pode ser evidenciado nas seguintes decisões do Supremo Tribunal Federal:
Voto Ministro Ricardo Lewandowski (Relator) , MS 26.294/DF:
"Desse modo, a Carta Magna prevê que a Administração deve buscar a impessoalidade, sem favoritismo ou benefícios a determinada pessoa ou grupo, pautando-se pela isonomia e igualdade de oportunidades no acesso aos cargos públicos.
 (...) 
Nesse sentido, é a jurisprudência firme desta Corte:
 (...) 
4. A pretensão de alteração das regras do edital é medida que afronta o princípio da moralidade e da impessoalidade, pois não se pode permitir que haja, no curso de determinado processo de seleção, ainda que de forma velada, escolha direcionada dos candidatos habilitados às provas orais, especialmente quando já concluída a fase das provas escritas subjetivas e divulgadas as notas provisórias de todos os candidatos." (destaques inseridos) 
 
Voto Ministro Edson Fachin (Relator) , RCL 26448 AGR/RJ
"No julgamento do RE 579.951, já mencionado nesta decisão, o Tribunal entendeu que a proibição do nepotismo decorre diretamente do texto constitucional e dos princípios da moralidade e impessoalidade. Como assentou o Min. Relator, "esses princípios (...) exigem que o agente público paute a sua conduta por padrões éticos que têm como fim último lograr a consecução do bem comum, seja qual for a esfera de poder ou o nível político-administrativo da Federação em que atue".
Acresceu ainda: 
"É que o que está causa não é o trabalho desempenhado por esses "servidores-parentes", mesmo porque a obrigação de bem trabalhar constitui dever de todos os ocupantes de cargos públicos, sejam eles concursados ou não. O que está em debate, com efeito, não é a qualidade do serviço por eles realizado, mas a forma do provimento dos cargos que ocupam, que se deu em detrimento de outros cidadãos igualmente ou mais capacitados para o exercício das mesmas funções, gerando a presunção de dano à sociedade como um todo." (destaques inseridos) 
Voto-vista Ministro Roberto Barroso (Redator) , MS 33406/DF
"10. Ainda que com a melhor das intenções e com a finalidade de impedir eventuais abusos dos candidatos, a comissão de concurso não poderia elaborar o denominado "critério de concomitância substancial" como mecanismo apto a limitar a contabilização de títulos de especialização, especialmente após o recebimento dos títulos e já tendo conhecimento dos candidatos potencialmente beneficiados pelo parâmetro. Além de constituir flagrante violação do princípio da
segurança jurídica, o critério viola o princípio da impessoalidade, na medida em que permite o favorecimento de determinados candidatos em prejuízo de outros. A verdade é que qualquer critério elaborado durante a fase de títulos e após o recebimento dos mesmos pela comissão, por mais republicano que seja, já nasce sob a suspeita de beneficiar candidatos específicos em detrimentos de outros." (destaques inseridos) 
Voto Ministro Dias Toffoli, RE 589998/PI
Na sequência, o referido parecer cita doutrina de Celso Antônio Bandeira de Mello, in verbis: (...) 
Em outro ponto de sua obra, Celso Antônio Bandeira de Mello sustenta a necessidade de os princípios insculpidos no caput do art. 37 da Constituição Federal, dentre eles o da impessoalidade, ser aplicado em sua inteireza no âmbito da administração pública direta e indireta, verbis:
'Nele se traduz a idéia de que a Administração tem que tratar a todos os administrados sem discriminações, benéficas ou detrimentosas. Nem favoritismos nem perseguições são toleráveis. Simpatias ou animosidades pessoais, políticas ou ideológicas não podem interferir na atuação administrativa e muito menos interesses sectários, de facções ou grupos de qualquer espécie. O Princípio em causa não é senão o próprio princípio da igualdade ou isonomia. Está consagrado explicitamente no art. 37, caput, da Constituição'.
Da mesma forma, Di Pietro, sustenta, no âmbito da administração pública a imprescindibilidade de adoção do princípio da impessoalidade que se relaciona com a finalidade pública, verbis:
'Exigir impessoalidade da Administração tanto pode significar que esse atributo deve ser observado em relação aos administrados como à própria Administração. No primeiro sentido, o princípio estaria relacionado com a finalidade pública que deve nortear a atividade administrativa. Significa que a Administração não pode atuar com vistas a prejudicar ou beneficiar pessoas determinadas, uma vez que é sempre o interesse público que tem que nortear seu comportamento'". (destaques inseridos) .
79.	Outros trechos mencionados pelos embargantes sequer tratavam do princípio da impessoalidade ou de seu conceito.
80.	Para exemplificar, observa-se que citam o item 61 da declaração de voto com o seguinte registro: "Falta de impessoalidade na divulgação da seleção de beneficiários para os assentamentos por meio de reuniões em acampamento de movimento sociais (sentido de publicidade) ". Cabe esclarecer que referido parágrafo trata de outra irregularidade (ausência de ampla divulgação da abertura do processo de seleção) , fundamentada no princípio da publicidade. O entendimento exposto foi de que a divulgação apenas por meio de reuniões em acampamentos de movimentos sociais corrobora/confirma/comprova a falta de impessoalidade, o que não significa, como aventam os embargantes, o emprego do princípio da impessoalidade em sentido de publicidade.
81.	Há menção de que o princípio da impessoalidade teria sido empregado com sentido "Portaria MDA 6/2013" no item 26 da declaração de voto, o qual, todavia, não trata da referida norma nem do referido princípio.
82.	Já em relação ao item 22, afirma: "Fundamento que motivou o chamamento dos responsáveis aos autos e da existência das condições indispensáveis para exercerem o contraditório e a ampla defesa, com observância do devido processo legal (sentido de devido processo legal, contraditório e ampla defesa) ". Nesse trecho apenas se declarou que nas audiências houve indicação precisa da irregularidade, com a ordem jurídica violada, da conduta e do nexo de causalidade, não se referindo propriamente ao conceito do princípio da impessoalidade.
83.	Tais exemplos e as considerações acerca do conceito efetivamente utilizado na declaração de voto evidenciam a inexistência dos vícios aventados, podendo-se concluir que as alegações se motivam apenas no fato de que a deliberação questionada contraria as pretensões dos embargantes, na tentativa de rediscussão da matéria.
84.	Em acréscimo, o Sr. Antonio Claret de Oliveira Junior alega que houve contradição na dosimetria da sanção, uma vez que a análise do pedido de reexame redundou na exclusão de metade das irregularidades (50%) , mas em uma redução da multa de apenas um terço (33%) .
85.	Como já ressaltado, não há, no âmbito desta Corte, critério objetivo de valoração da pena ou rol de agravantes e atenuantes legalmente instituídos (Acórdão 1747/2018-TCU-Plenário, Relator Ministro Aroldo Cedraz) .
86.	Considerando que os critérios adotados para dosimetria das sanções foram expressos na deliberação originária (Acórdão 1952/2019-TCU-Plenáriolenário) , os quais incluem, além do número de irregularidades atribuídas, o tempo de ocupação dos cargos e o nível de hierarquia na instituição; bem como que o valor da multa foi reduzido para R$ 15.000,00 (equivalente a 22,10% do montante definido no Regimento Interno (art. 268, inciso II) e que a inabilitação foi minorada para 5 anos, período mínimo previsto também no Regimento Interno (art. 270) , estando em conformidade com as sanções aplicadas aos demais responsáveis; e considerando a gravidade das irregularidades, conclui-se que foram estabelecidas em patamar razoável e proporcional, não se verificando a contradição alegada.
***
87.	Passo a discutir as alegações de omissão e contradição apontadas pelo Sr. Celso Cestari Pinheiro. 
88.	Informa o embargante na sua peça recursal:
"O acórdão embargado, quanto ao ora embargante, deu parcial provimento ao pedido de reexame e reduziu a multa para R$ 5.000,00 (cinco mil reais) . No voto do Min. Sherman (peça 290) , observa-se que o pedido de reexame foi acolhido em parte para afastar a responsabilidade por 'ausência de ampla divulgação da abertura do processo de seleção de candidatos ao Programa de Reforma Agrária' e pela 'assinatura de Contratos de Concessão de Crédito Instalação (CCCI) com beneficiários que não eram mais assentado'.
Permaneceu, assim, apenas a responsabilização pelo suposto 'descumprimento dos procedimentos previstos na Instrução Normativa - Incra 71/2012 ou 47/2008'. Sobre esse tema, o voto do Min. Sherman (item 115 da peça 290) aduz que acolhia integralmente a manifestação da Secretaria de Recursos (Serur) , acolhida pelo Min. Nardes."
	
89.	No entanto, segundo o embargante, na parte em que o seu pedido de reexame foi rejeitado, o voto que proferi apenas acolhe a instrução da Serur (peça 275) , assim, as omissões daquela peça teriam sido incorporadas no acórdão.
90.	E detalha a ocorrência dessas omissões nos seguintes termos:
"As omisso¿es sa¿o noto¿rias pelas seguintes razo¿es. 
Primeiro, a transcric¿a¿o das pec¿as 49 e 198 - que foram minudentemente respondidas tanto nas razo¿es de justificativa (pec¿a 124, p. 38-42) como no pedido de reexame (pec¿a 242, to¿pico 2.2.2) -, sem enfrentar os argumentos expendidos nas pec¿as posteriores, e¿ mera repetic¿a¿o de argumentac¿a¿o ja¿ repelida nos autos - e tanto o Ministe¿rio Pu¿blico (pec¿a 196) como a Unidade local (pec¿a 194) haviam acolhido integralmente as razo¿es de justificativa nesse ponto. Essa repetic¿a¿o configura inequi¿voca omissa¿o na apreciac¿a¿o do pedido de reexame. 
Segundo, as alegac¿o¿es do pedido de reexame na¿o foram gene¿ricas, mas extremamente especi¿ficas, indicando lote a lote razo¿es pelas quais o embargante jamais poderia ser responsabilizado por aquelas questo¿es (cf. principalmente p. 24 da pec¿a 242) , demonstrando, principalmente, que os casos de ocupantes irregulares, consoante relatados na pec¿a 49, foram identificados apo¿s a gesta¿o do embargante, em 2015. Em nenhum momento a Serur enfrenta essa questa¿o, por si so¿, suficiente para elidir qualquer responsabilidade do embargante. 
No pedido de reexame, foi apontado ate¿ mesmo a emblema¿tica situac¿a¿o do lote 103, que, vistoriado em 2013 (durante a gesta¿o do recorrente) nenhuma irregularidade foi encontrada, tendo sido somente depois da sua gesta¿o encerrada, em 2015, encontrada a irregularidade. Nada disso foi enfrentado no aco¿rda¿o embargado. 
Terceiro, a instruc¿a¿o da Serur insiste em questa¿o de "deficie¿ncia de pessoal" que sequer foi alegada nesse ponto. Pelo contra¿rio, o embargante trouxe inu¿meros dados, acompanhados de documentos, demonstrando as centenas de vistorias, notificac¿o¿es, ac¿o¿es reintegrato¿rias ajuizadas etc. A gesta¿o do embargante apresentou dados concretos sobre a soluc¿a¿o dessas questo¿es e as razo¿es da Serur - estas sim - foram gene¿ricas, sem enfrentar nada do exposto, por vezes a parecer que estava aludindo a outra pec¿a de defesa, tamanha desconexa¿o com o que foi alegado na pec¿a 242 (to¿pico 2.2.2) . Tambe¿m nisso, foi omissa no enfrentamento das razo¿es do pedido de reexame. 
Quarto, a instruc¿a¿o da Serur, no item 10.12, faz questa¿o de destacar alguns lotes que teriam sido encontrados irregulares. Pore¿m, nesse sentido, omite-se em enfrentar o argumento de que as vistorias que constataram as irregularidades nesses lotes foram posteriores ao encerramento da gesta¿o do embargante. 
Na p. 24 da pec¿a 242, relata-se que o lote 25 foi vistoriado em 05/08/2015; os 92 e 93, em 06/08/2015, ao passo que o embargante foi exonerado em maio/2015. Nada disso foi considerado na instruc¿a¿o da Serur e, por conseque¿ncia, tambe¿m na¿o foi pelo aco¿rda¿o ora embargado. 
Acrescente-se que o processo administrativo do lote 25, que consta da pec¿a 36, demonstra que havia vistoria de 2013 constatando a regularidade do lote (p. 22-3 da pec¿a 36) , na¿o havendo que se falar em ause¿ncia de adoc¿a¿o dos procedimentos da Instruc¿a¿o Normativa n. 71. No lote 14, a situac¿a¿o era a mesma, plenamente regular, conforme p. 25-6 da pec¿a 37. No lote 151, constatada a irregularidade da ocupac¿a¿o, o contrato de concessa¿o de cre¿dito na¿o foi assinado  (p. 48-57 da pec¿a 38) e o mesmo ocorreu com o lote 92  (p. 31-40 da pec¿a 41) . 
Dessa maneira, o aco¿rda¿o embargado omitiu-se em apreciar as razo¿es do embargante, condenando-o por uma questa¿o sobre a qual na¿o foi efetivamente ouvido - pois de nada adianta oportunizar a defesa, se esta na¿o e¿ apreciada integralmente. 
Verifica-se que os fundamentos da Serur, acolhidos integralmente pelo aco¿rda¿o embargado, na¿o abordaram os argumentos do pedido de reexame na i¿ntegra, os quais sa¿o, por si so¿s, suficientes a infirmar a conclusa¿o do julgamento, caracterizando a omissa¿o na forma da lei."
91.	Com efeito, examinando os autos, considero que assiste razão ao embargante nesse ponto, uma vez que, de fato, acolhi a íntegra da abordagem da Serur e, agora, verifico que a instrução técnica efetivamente deixou de aprofundar a análise dos elementos suscitados pelo recorrente em sua peça recursal (peça 242 dos autos) .
92.	Em primeiro lugar, constato que a instrução técnica, e consequentemente o meu voto, deixou de discutir o argumento do recorrente de que os casos de ocupantes irregulares de lotes apontadas na peça 49, como evidências no Relatório da Auditoria a fundamentar a audiência do responsável sobre essa irregularidade, foram identificados após a gestão do embargante, no exercício de 2015.
93.	Em segundo lugar, também nesse particular, forçoso reconhecer que a instrução técnica deixou de aprofundar o exame dos argumentos do recorrente no sentido de que:
"aquelas fiscalizac¿o¿es so¿ foram efetivadas (ainda que posteriormente ao te¿rmino da gesta¿o do recorrente) em raza¿o de mecanismo introduzido na sua gesta¿o, consistente no apoio das entidades prestadoras de servic¿os de Assiste¿ncia Te¿cnica para supervisa¿o ocupacional dos lotes da reforma agra¿ria, o que e¿ previsto pelo para¿grafo u¿nico do artigo 4o da IN 71/2012, consoante ja¿ noticiado nas razo¿es de justificativas do ora recorrente."
94.	De outra parte, não assiste razão ao embargante quando discorda da afirmação da Serur de que os argumentos recursais, nesse ponto, foram genéricos, porquanto, conforme registra o relator a quo no item 107 do seu voto "não foram apresentados esclarecimentos quanto aos casos irregulares expressamente apontados na auditoria". 
95.	Assim, a suprir a mencionada omissão, passo a examinar o mérito dos argumentos do embargante e, nesse sentido, reproduzo excerto da peça recursal original (peça 242) , na qual alega constar os elementos de defesa que aponta nessa fase dos aclaratórios:
"Em cotejo com a instruc¿a¿o inicial (item 179 da pec¿a 49) , ve¿-se que a constatac¿a¿o das situac¿o¿es irregulares pela entidade de assiste¿ncia te¿cnica (no caso, trata-se de age¿ncia estadual Agraer) esta¿o na pec¿a 29. Todavia, em consulta a esses documentos, ve¿-se que a quase totalidade deles e¿ datado de agosto de 2015 ou data posterior, depois do te¿rmino da gesta¿o do recorrente, na¿o podendo este ser responsabilizado por na¿o ter adotado medidas de retomada (ou outras quaisquer) , como apontou o aco¿rda¿o recorrido. 
E¿ o que pode ser dito do caso dos lotes 161, 158 (vistoriados em 11/06/2015) , 164 (em 04/09/2015) , 29 (06/08/2015) , 44 (06/08/2015) , 103 (02/09/2015) , 134 (04/08/2015) , 25 (05/08/2015) , 93 (06/08/2015) , 116 (05/09/2015) , 92 (06/08/2015) . O laudo de vistoria do lote 164 na¿o apresenta data, mas tudo indica que tenha sido no mesmo peri¿odo. 
Digno de nota e¿ o lote 103, vistoriado por duas vezes: uma em 2013, na gesta¿o do recorrente, foi constatada a regularidade do lote  (p. 17-8 da pec¿a 29) ; outra em 2015, apo¿s a gesta¿o do recorrente, quando enta¿o se verificou irregularidade (p. 19-20 da pec¿a 29) . 
Noto¿rio, portanto, que no curso da gesta¿o do recorrente nada de irregular ocorreu. 
Em todos esses casos acima, verifica-se na¿o so¿ que na¿o ha¿ como se atribuir responsabilidade por falta de fiscalizac¿a¿o ao gestor recorrente, pois as constatac¿o¿es foram POSTERIORES a sua gesta¿o, mas tambe¿m e¿ de se destacar que aquelas fiscalizac¿o¿es so¿ foram efetivadas (ainda que posteriormente ao te¿rmino da gesta¿o do recorrente) em raza¿o de mecanismo introduzido na sua gesta¿o, consistente no apoio das entidades prestadoras de servic¿os de Assiste¿ncia Te¿cnica para supervisa¿o ocupacional dos lotes da reforma agra¿ria, o que e¿ previsto pelo para¿grafo u¿nico do artigo 4o da IN 71/2012, consoante ja¿ noticiado nas razo¿es de justificativas do ora recorrente. 
O exposto e¿ suficiente para se concluir que todas as supostas irregularidades dos lotes acima mencionadas jamais poderiam ser atribui¿das a¿ gesta¿o do recorrente. Como visto, o aco¿rda¿o recorrido esta¿ a punir o gestor por na¿o ter adotado medidas diante da constatac¿a¿o das irregularidades das entidades de assiste¿ncia te¿cnica (item 106 da pec¿a 198) . Pore¿m, na¿o havia como o recorrente ter adotado medidas sobre aquelas constatac¿o¿es, pois foram realizadas POSTERIORMENTE a¿ sua gesta¿o - ainda que seja certo que so¿ foram efetivadas em raza¿o do mecanismo de fiscalizac¿a¿o implantado na gesta¿o do recorrente. 
Por tudo isso, conclui-se que os casos especi¿ficos trazidos na instruc¿a¿o inicial na¿o permitem concluir pela irregularidade em exame. Mesmo se fossem suficientes as constatac¿o¿es de 15 irregularidades em um universo de 14.000 vistorias realizadas, 400 ac¿o¿es de reintegrac¿a¿o de posse ajuizadas, dezenas de lotes retomados, entre outros dados, o fato e¿ que nem mesmo a situac¿a¿o daqueles 15 lotes permite concluir que foram descumpridas as normas do Incra sobre ocupac¿o¿es irregulares de lotes de reforma agra¿ria, na¿o tendo havido sequer erro nesse ponto, quanto mais erro grosseiro."
96.	De fato, constato que à peça 29 dos autos consta documentação a evidenciar as informações do recorrente, seja em relação às datas em que realizados os referidos laudos, seja no que tange à atuação da Agraer na elaboração dos referidos laudos, em atuação consistente, conforme alega o embargante, no apoio das entidades prestadoras de servic¿os de Assiste¿ncia Te¿cnica para supervisa¿o ocupacional dos lotes da reforma agra¿ria, mecanismo, segundo informa, introduzido na sua gesta¿o.
97.	Assim, concordo que assiste razão ao embargante quanto aduz da impossibilidade de responsabilizá-lo por ter inexistido notificação aos ocupantes irregulares encontrados, bem como por não ter tomado as providências cabíveis ao identificar essas irregularidades. Isso porque constato, conforme informa o embargante, que os "Laudos de Identificação e Ocupação da Parcela" foram elaborados majoritariamente após 5/8/2015, enquanto o responsável exerceu o cargo durante o período de 5/9/2011 ate¿ 11/5/2015, o que me leva a concluir que as providências cobradas pelo Tribunal seriam materialmente impossíveis de serem realizadas por esse responsável, em relação à maioria da amostra coletada como evidência de auditoria, posteriores a 11/05/2015, bem como me leva à conclusão de que esse mesmo responsável adotara as medidas que aponta para a identificação dos lotes irregulares, em cumprimento às Instruções Normativas 71/2012 ou 47/2008 do Incra, que serviram de fundamento para a sua apenação.
98.	Dos laudos apontados como evidências de auditoria, nesse achado, identifico exceções à regra a que acima me refiro, para os laudos relativos aos lotes irregulares de nº s 34 (um laudo de 20/11/2012 e outro de 5/8/2015) , 103 (um laudo de 19/10/2013 e outro de 2/9/2015) e 114 (um laudo com data de 13/2/2014 e outro de 3/9/2015) . Nesses casos, esses laudos anteriores a 2015 exigiriam do embargante as providências reclamadas pelo Tribunal, entretanto, como alega o embargante, se revelam como expressiva minoria.
99.	Para mim, essas circunstâncias mostram-se aptas a alterar o juízo de mérito que proferi ao relatar o pedido de reexame desse responsável e, destarte, tornar insubsistente a multa que lhe fora imputada. 
100.	Ademais, a reforçar esse meu juízo, colho da instrução de mérito que subsidiou a apreciação original do feito (peça 194) , a informação de que foram chamados em audiência especificamente sobre essa questão, "descumprimento dos procedimentos previstos na Instruc¿a¿o Normativa Incra 71/2012 ou 47/2008, nos casos de constatac¿a¿o de irregularidades nos projetos de assentamento de reforma agra¿ria" o Sr. Celso Cestari Pinheiro, ora embargante, a Sra. Elizete Fatima Alexandre e os Srs. Walter Lopes de Souza Junior e Zacarias Alves da Silva, esses últimos nos cargos de  Chefe da Divisa¿o de Desenvolvimento da SR/Incra-MS, mencionado pelo embargante quando este aludiu "à criação da ação 'Incra Itinerante', no ano de 2011, sob a responsabilidade da Divisão de Desenvolvimento, que visava levar o Incra para mais perto das famílias assentadas e proceder a regularização de diversas situações, como a falta de água potável, recuperação de estradas e a ocupação irregular de lotes".
101.	Conforme informa o embargante, no exame inicial do feito, ao apreciar as razões de justificativa desses gestores, a unidade instrutiva o fez de forma conjunta, nos termos cuja íntegra reproduzo a seguir:
"10.4.18 Concernente ao item "10.2.g", 'descumprimento dos procedimentos previstos na Instruc¿a¿o Normativa Incra 71/2012 ou 47/2008, nos casos de constatac¿a¿o de irregularidades nos projetos de assentamento de reforma agra¿ria', por tratar da mesma irregularidade de outros responsa¿veis, remete-se para a 'Ana¿lise das razo¿es de justificativa da Sra. Elizete Fatima Alexandre, Sr. Walter Lopes de Souza Junior e Sr. Zacarias Alves da Silva' (item 17 desta instruc¿a¿o) onde e¿ feita ana¿lise em conjunto. Dessa forma, devem ser acolhidas as razo¿es de justificativa sobre essa questa¿o. 
 (...) 
17. Ana¿lise das razo¿es de justificativa da Sra. Elizete Fatima Alexandre, Sr. Walter Lopes de Souza Junior e Sr. Zacarias Alves da Silva 
17.1 Considerando que todos esses responsa¿veis foram ouvidos com os mesmos itens de audie¿ncia e que apresentaram razo¿es de justificativa semelhantes, para melhor clareza e racionalidade processual, salutar realizar uma ana¿lise conjunta considerando o conjunto das razo¿es de justificativa. 
17.2 Concernente aos itens "10.2.g"  (Sr. Celso Cestari Pinheiro) , "14.2.a", "15.2.a" e "16.2.a", 'descumprimento dos procedimentos previstos na Instruc¿a¿o Normativa Incra 71/2012 ou 47/2008, nos casos de constatac¿a¿o de irregularidades nos projetos de assentamento de reforma agra¿ria', apesar de na¿o constar no texto da audie¿ncia, pois na¿o esta¿o identificados os artigos afrontados das Instruc¿o¿es Normativas mencionadas, temos que se trata do caso descrito no item 178 do relato¿rio de auditoria, onde consta uma lista de 15 lotes com irregularidades relatadas pela equipe, notadamente ocupac¿a¿o irregular ou abandono, irregularidades essas que sa¿o tratadas nos normativos supramencionados. 
17.3 Na resposta da oitiva apresenta pelo Incra/MS, em seus itens 28 a 54, esta¿ claramente demonstrada a deficie¿ncia de efetivo de pessoal para realizar esse tipo de fiscalizac¿a¿o. Foi com base em um relato¿rio de fiscalizac¿a¿o executada pelo pro¿prio TCU que chegaram a um nu¿mero de mais de 1000 lotes para cada servidor disponi¿vel exclusivamente para essa atividade. 
17.4 Na¿o podemos deixar de considerar que sa¿o dezenas de milhares de assentados no Estado de Mato Grosso do Sul, de modo que utilizar uma pequena amostra de alguns lotes com irregularidades para imputar responsabilidade aos gestores arrolados, a nosso ver, na¿o seria medida razoa¿vel e justa, pois estari¿amos desconsiderando todo o esforc¿o empreendido para soluc¿a¿o das questo¿es, muito embora na¿o tenha sido suficiente para resolver todos os problemas, o que, voltamos a afirmar, esta¿ intrinsicamente relacionado a¿ falta de pessoal. 
17.5 Ademais, essa questa¿o de lotes irregulares e/ou abandonados esta¿ sendo tratada no Aco¿rda¿o recente 1976/2017-Plena¿rio (set/2017) , prolatado no a¿mbito do TC Processo 000.517/2016-0, onde foi exarada determinac¿o¿es ao Incra sobre essa questa¿o, dentre inu¿meras outras. 
17.6 Dessa forma, apesar de constatadas irregularidades, por uma questa¿o de razoabilidade no julgamento, entendemos que devem ser acolhidas as razo¿es de justificativa sobre essa questa¿o."
102.	No entanto, naquela ocasião, ao apreciar originalmente esse processo, o Tribunal concluiu (Acórdão 1952/2019-TCU-Plenáriolena¿rio) por:
"9.3. rejeitar, parcialmente, as razo¿es de justificativa apresentadas pelos Srs. Elizete Fatima Alexandre (CPF 700.431.830-34) , Walter Lopes de Souza Junior (CPF 000.715.401-13) e Zacarias Alves da Silva (CPF 004.719.690-44) , sem aplicac¿a¿o de multa;
9.4. rejeitar, parcialmente, as razo¿es de justificativa apresentadas pelos Srs. Waldir Cipriano Nascimento (CPF 462.873.459-34) , Manuel Furtado Neves (CPF 055.020.123-87) e Celso Cestari Pinheiro (CPF 078.656.431-87) ".	
103.	É certo que, naquele momento processual, o Sr. Celso Cestari Pinheiro, diferentemente dos Srs.  Elizete Fatima Alexandre, Walter Lopes de Souza Junior e Zacarias Alves da Silva, fora apenado com multa em virtude de remanescerem três irregularidades a fundamentarem factualmente tal medida, a saber: "ausência de ampla divulgação da abertura do processo de seleção de candidatos ao Programa de Reforma Agrária"; "assinatura de Contratos de Concessão de Crédito Instalação (CCCI) com beneficiários que não eram mais assentado" e "descumprimento dos procedimentos previstos na Instruc¿a¿o Normativa Incra 71/2012 ou 47/2008, nos casos de constatac¿a¿o de irregularidades nos projetos de assentamento de reforma agra¿ria", essa última, que ora discutimos.
104.	Posteriormente, em sede de pedidos de reexame, o Tribunal acolheu as justificativas do responsável no que tange às duas primeiras ocorrências, remanescendo apenas aquela relativa ao "descumprimento dos procedimentos previstos na Instruc¿a¿o Normativa Incra 71/2012 ou 47/2008, nos casos de constatac¿a¿o de irregularidades nos projetos de assentamento de reforma agra¿ria", como supedâneo factual para a imputação de multa no valor de cinco mil reais.
105.	Desta feita, ante os fundamentos que acima apresentei, mesmo lembrando a existência de três laudos a caracterizarem a irregularidade originalmente apontada pelo Tribunal e, ainda, em homenagem ao princípio da isonomia, para dar ao Sr. Cestari o mesmo tratamento dispensado aos demais gestores chamados a responder perante esta Corte pela mesma irregularidade, concluo por acolher parcialmente os aclaratórios do Sr. Celso Cestari Pinheiro para, atribuindo-lhe efeitos infringentes, tornar insubsistente a multa que lhe foi aplicada.
106.	Não obstante o encaminhamento acima alvitrado, passo a discutir as contradições apontadas por esse embargante, no acórdão em questão, para esclarecer os motivos pelas quais as alegações não se sustentam.
107.	O embargante alega contradição no acórdão ao afastar, de um lado, a irregularidade relativa à assinatura de contratos de concessão de crédito instalação - CCCI com beneficiários que não eram mais assentados, por ter sido isso constatada em um reduzido número de vezes, mas, por outro lado, não afastar a irregularidade sobre descumprimento dos procedimentos previstos na Instrução Normativa - Incra 71/2012 ou 47/2008, aduzindo que o reduzido número de vezes que isso teria ocorrido não seria suficiente para elidir a responsabilidade.
108.	Deve-se esclarecer, contudo, que quanto à "assinatura de Contratos de Concessão de Crédito Instalação (CCCI) com beneficiários que não eram mais assentados", ao contrário do afirmado, não foi acolhido o argumento da defesa relacionado à pequena amostra de irregularidades. Conforme registrado expressamente na declaração de voto, "entendo, como a unidade especializada, que o número reduzido da amostra não é suficiente para, por si só, elidir a irregularidade". Apesar disso, foi proposto o afastamento da responsabilidade do então superintendente em decorrência de, independentemente do tamanho da amostra, terem restado apenas dois casos sem justificativa e da constatação de que, nos três casos justificados, havia no processo laudo de identificação de ocupação da parcela que demonstrava situação regular do lote, cuja ocupação irregular se efetivou em momento posterior.
109.	Assim, em benefício do responsável, foi ponderado o pequeno número de casos sem justificativa, e não por ter sido "constatado um reduzido número de vezes". Trata-se de circunstâncias distintas que afastam a alegação de que "o 'número reduzido da amostra' foi suficiente para elidir a responsabilidade".
110.	No mesmo sentido, em relação ao "descumprimento dos procedimentos previstos na IN/Incra 71/2012 e 47/2008, nos casos de constatação de irregularidades nos projetos de assentamento", foi acolhida a análise promovida pela Serur, a qual concluiu: "Logo, o pequeno tamanho da amostra não elide a irregularidade em si (...) ". Cabe ressaltar ainda que, além desse fundamento, na instrução reproduzida no relatório da decisão embargada, há uma série de outras motivações para se considerar que as alegações recursais não são suficientes para elidir as irregularidades e as responsabilidades.
111.	Não se vislumbra, portanto, a contradição alegada.
112.	Por fim, o embargante argumenta que houve contradição na dosimetria da sanção cominada. Isso porque o acórdão anterior havia fixado multa de R$ 10.000,00 para três irregularidades e a análise do pedido de reexame redundou na exclusão de duas, correspondente a 66%, mas em uma redução da multa de apenas 50%.
113.	Novamente, a alegação não procede.
114.	Não há, no âmbito desta Corte, critério objetivo de valoração da pena ou rol de agravantes e atenuantes legalmente instituídos, conforme bem exposto no enunciado de jurisprudência que acompanha o Acórdão 1747/2018-TCU-Plenário (Relator Ministro Aroldo Cedraz) : "No âmbito do TCU, a dosimetria da multa e demais sanções tem como balizadores o nível de gravidade dos ilícitos apurados, com a valoração das circunstâncias fáticas e jurídicas envolvidas, e a isonomia de tratamento com casos análogos. O Tribunal não realiza dosimetria objetiva das sanções, comum à aplicação de normas do Direito Penal, e não há um rol de agravantes e atenuantes legalmente reconhecido."
115.	Cabe lembrar ainda que, na deliberação originária (Acórdão 1952/2019-TCU-Plenáriolenário) , o Ministro Augusto Sherman registrou que, além do número de irregularidades atribuídas a cada responsável, foi considerado também o tempo de ocupação dos cargos e o nível de hierarquia na instituição.
116.	Ademais, ao acolher parcialmente os embargos de declaração opostos pelo então superintendente à referida decisão, o Tribunal reduziu o valor da multa aplicada ao Sr. Celso Cestari Pinheiro de R$ 20.000,00 para R$ 10.000,00, reconhecendo que as medidas implantadas durante sua gestão representaram melhoria no processo (Acórdão 2470/2019-TCU-Plenário) .
117.	Assim, considerando que as circunstâncias atenuantes já foram ponderadas anteriormente e que o valor da multa, reduzido novamente na análise do pedido de reexame para R$ 5.000,00 (Acórdão 1209/2021-TCU-Plenário) , encontra-se próximo do limite mínimo definido no Regimento Interno, art. 268, inciso II (entre cinco e cem por cento de R$ 67.854,38) , eis que representa 7,36% desse montante, e foi devidamente motivado, conclui-se que o valor foi estabelecido em patamar razoável e proporcional, não se verificando a contradição alegada.
***
118.	Passo a examinar os argumentos manejados pelo Sr. Waldir Cipriano Nascimento (peça 317) , que aponta omissões e contradições no acórdão questionado.
119.	O embargante alega que, na declaração de voto, o Ministro Augusto Sherman afirma acompanhar a análise da unidade instrutora no sentido de que houve observância à Lei de Introdução às Normas do Direito Brasileiro (LINDB) , enquanto, no voto complementar, eu teria feito um apelo para que as circunstâncias possam ser adequadamente ponderadas na imputação das sanções propostas, tendo em conta as disposições da LINDB; no entanto, de forma completamente contraditória, a decisão ignorou deliberadamente as orientações gerais e as práticas administrativas reiteradas e de amplo conhecimento público da época dos fatos que eram adotadas pelos gestores do Incra.
120.	Nesse sentido, para fundamentar a alegação de que haveria contradição na deliberação, apresenta uma série de argumentos contestando a conclusão de que houve direcionamento irregular do Programa Nacional de Reforma Agrária (PNRA) , concernentes, em síntese, a dispositivos da então vigente Norma Executora (NE) 45/2005, à interpretação inovadora e à praxe corriqueira da época.
121.	Os argumentos não merecem prosperar.
122.	As novas orientações incluídas na LINDB por meio da Lei 13.655/2018 devem ser interpretadas em harmonia com a legislação vigente e com a Constituição Federal. Pretender que práticas reiteradas, que contrariam de forma evidente o Princípio da Impessoalidade, previsto no art. 37 da Constituição Federal, sejam consideradas para atenuar a responsabilidade dos dirigentes do Incra/MS, sob o enfoque da LINDB, não se revela razoável.
123.	De todo modo, escusado promover o aprofundamento da análise das questões suscitadas, no que se refere ao processo de inscrição direcionado a famílias indicadas por movimentos sociais e/ou associações (Irregularidade 2) , uma vez que o então superintendente não foi responsabilizado por tal irregularidade.
124.	Cabe lembrar, consoante exposto no voto que fundamenta a decisão original (Acórdão 1952/2019-TCU-Plenáriolenário) que a audiência do Sr. Waldir Cipriano Nascimento abordou a ausência de ampla divulgação da abertura do processo de seleção de candidatos (Irregularidade 1) ; a não exigência de documento de identificação civil com foto e com fé pública para a inscrição (Irregularidade 3) ; o descumprimento à determinação expedida por meio do item 2.8 do Acórdão 753/2008-TCU-Plenário, tendo em vista a não publicação da ordem de classificação de inscritos quando da divulgação do resultado do processo seletivo no sítio eletrônico do Incra (Irregularidade 5) ; e o descumprimento dos princípios do contraditório e da ampla defesa, quando da eliminação dos candidatos, diante da impossibilidade de interposição de recursos (Irregularidade 7) ; sendo, ao final, responsabilizado pelas Irregularidades 1, 5 e 7.
125.	Assim, não tendo a irregularidade questionada qualquer reflexo na apenação do embargante, as alegadas contradições não são hábeis a alterar a deliberação em seu favor.
126.	Haveria, ainda, contradição da declaração de voto apresentada pelo Ministro Augusto Sherman ao reconhecer que há lacuna na NE Incra 45/2005, quanto à publicidade dos atos administrativos ali previstos, porém, impôs, ainda assim, a obrigatoriedade de divulgação de seus atos nos termos estabelecidos no julgamento. 127.	Ademais, o entendimento de que a publicação da portaria de criação do assentamento em Diário Oficial da União - DOU não seria hábil a garantir a ampla divulgação do processo de seleção é inovador e diferente da praxe administrativa da época, portanto, contraditório aos artigos 22 e 24 da LINDB.
128.	As aventadas contradições não se fundamentam.
129.	Diferente do afirmado, não se estabeleceu a forma como a divulgação deveria ocorrer, sequer se mencionou alternativas na decisão embargada, apenas foi citada a publicação em jornais de circulação regional promovida pela Superintendência Regional do Incra no Estado de São Paulo, para "exemplificar que era factível", como expressamente registrado.  
130.	Além disso, foi explicitado que, apesar da lacuna, o dever da ampla divulgação do processo de seleção de candidatos a beneficiários do PNRA visa garantir o princípio da publicidade e o acesso a qualquer pessoa interessada, nos termos previstos no art. 7º, §1º, do referido normativo.
131.	É nesse sentido que se concluiu que a publicação da portaria de criação do assentamento no Diário Oficial da União é inábil a garantir a ampla divulgação do processo de seleção, uma vez que somente a publicação no DOU, por certo, não é suficiente para atingir os possíveis beneficiários do programa, os quais não possuem acesso a essa publicação.
132.	Quanto ao suposto entendimento inovador, cabe ressaltar que não há decisão anterior do Tribunal validando a prática então adotada. A eventual ausência de manifestação prévia e expressa sobre determinado assunto não significa inovação de entendimento.
133.	Considerando, portanto, que não houve mudança posterior de orientação geral, o que vedaria, consoante art. 24 da LINDB, a revisão de ato para declarar inválidas situações constituídas, não se aplica referido dispositivo ao presente caso. E, nessa situação, a prática que confrontava o Princípio da Publicidade e o espírito do Programa Nacional de Reforma Agrária de se atingir qualquer pessoa interessada não é suficiente para afastar a responsabilidade do então superintendente.
134.	Não se vislumbrou, e o embargante não apontou expressamente, quais os obstáculos e as dificuldades reais do gestor, como também as circunstâncias práticas que limitaram ou condicionaram sua omissão em promover a ampla divulgação da abertura do processo de seleção de candidatos, que deveriam ser considerados nos termos do art. 22 da LINDB. Como visto no exemplo citado, a publicação em jornais era exequível.
135.	Para o embargante, haveria ainda contradição porque outros servidores do Incra, responsáveis pela execução das atividades de cadastramento, seleção e assentamento de famílias, foram responsabilizados por não concederem prazos de defesa para os candidatos excluídos (Irregularidade 7) e o Tribunal inova ao puni-lo também, tão somente por ocupar o cargo de Superintendente Regional à época dos fatos. 
136.	A alegada contradição não se sustenta e sequer se refere a matéria diretamente tratada na deliberação embargada, representando, na realidade, tentativa de rediscussão acerca da sua responsabilização. 
137.	De todo modo, cabe ressaltar que nada impede a responsabilização nos diversos níveis de hierarquia da autarquia, especialmente considerando que, na deliberação original, houve a individualização das condutas e a explicitação quanto ao compartilhamento das responsabilidades e à dosimetria das sanções.
138.	No caso dos superintendentes regionais, o voto que fundamentou o Acórdão 1952/2019-TCU-Plenáriolenário registrou:
"154.	Esse entendimento deve ser aplicado também à superintendência regional, com as devidas proporções. Na esfera da SR/Incra-MS, a responsabilidade pela orientação das unidades subordinadas é, em primeira instância, dos superintendentes, dirigentes máximos. Incumbia aos superintendentes planejar, dirigir, coordenar e orientar a execução das atividades da respectiva unidade, em consonância com as atribuições aprovadas pelo Decreto 6.812/2009. No entanto, a direção é também compartilhada em um órgão colegiado, o Comitê de Decisão Regional, composto pelo Superintendente Regional, que o coordenará, e pelos chefes de divisão, como os ouvidos em audiência. Aos chefes da Divisão de Obtenção de Terras competia ainda, conforme regimentalmente previsto, coordenar e supervisionar a execução das atividades de cadastramento, seleção e assentamento de famílias, entre outras."
139.	Não se trata, portanto, de penalizar o superintendente por "todo e qualquer ilícito funcional perpetrado por todo e qualquer servidor público lotado na mesma", como alegado, mas de responsabilizar o dirigente máximo da unidade pela omissão no cumprimento de suas atribuições regimentais.
140.	O Sr. Waldir Cipriano Nascimento argumenta que houve omissão no  enfrentamento da defesa quanto à inviabilização da responsabilidade do embargante face a Irregularidade 5 (Não houve a publicação da ordem de classificação de inscritos quando da divulgação do resultado do processo seletivo no sítio eletrônico do Incra conforme a preferência definida pelo art. 19 da Lei 8.629/1993) , "já que o princípio da tipicidade exige que o ato administrativo seja precedido de voluntariedade, ainda que no campo omissivo"; bem como quanto ao princípio da proporcionalidade e da razoabilidade na aplicação da pena em relação à irregularidade, já que foi exonerado três dias depois da divulgação do relatório.
141.	Primeiro, cabe ressaltar o firme entendimento deste Tribunal, exposto no Acórdão 731/2019-TCU-Plenário, da minha Relatoria:
"A apreciação de embargos declaratórios no TCU observa os seguintes critérios: (i) não se prestam para rediscussão do mérito nem para reavaliação dos fundamentos que conduziram à prolação do acórdão recorrido; (ii) a contradição deve estar contida nos termos do inteiro teor da deliberação atacada;  (iii) não há omissão quando a matéria é analisada na instrução da unidade técnica que consta do relatório e integra as razões de decidir do relator; (iv) o julgador não está obrigado a apreciar todos os argumentos da parte, sendo suficiente que se atenha àqueles bastantes à formação de sua convicção acerca da matéria; e (v) eventual erro de julgamento deve ser corrigido por outra via recursal própria." (destaques inseridos) 
142.	De todo modo, no que se refere à alegada precedência de voluntariedade, o voto condutor da deliberação original (Acórdão 1952/2019-TCU-Plenáriolenário) , nos itens 70 e 71, registrou expressamente a análise acerca da questão.
143.	Em relação ao fato de ter sido exonerado três dias após a divulgação do relatório, este argumento foi também analisado na declaração de voto quanto à inobservância do contraditório e da ampla defesa quando da eliminação dos candidatos, aplicando-se os fundamentos ali adotados e a conclusão de que " o superintendente regional, a quem incumbia as tarefas de planejar, dirigir, coordenar e orientar a execução das atividades da respectiva unidade, deve responder pelas irregularidades constatadas enquanto estiver no exercício do cargo, especialmente considerando a completa inação evidenciada na SR/Incra-MS".
144.	Ademais, a instrução da Serur, acolhida integralmente neste ponto na deliberação ora embargada (Acórdão 1209/2021-TCU-Plenário) , também concluiu que as alegações recursais não foram suficientes para elidir as irregularidades e as responsabilidades, ressaltando quanto ao embargante:
"12.5. Ainda sobre o item 2.8 do Acórdão 753/2008-TCU-Plenário, vale lembrar que quando o TCU profere alguma determinação significa que a conduta do gestor foi objeto de avaliação sob o enfoque do controle externo; e que, por meio desse comando, o jurisdicionado está compelido a amoldar-se à determinação indicada, do contrário, sujeitar-se-á às sanções previstas em lei.
 (...) 
12.9. A criação do assentamento Itaqui ocorreu após a prolação do Acórdão 753/2008-TCU-Plenário. O primeiro relatório de famílias aprovadas do Assentamento Itaqui ocorreu em 24/8/2010 (peça 14, p. 103-115) na gestão do Sr. Waldir Cipriano Nascimento. Porém, não foi observada a decisão do Tribunal, mantendo-se a prática, na Superintendência Regional, de não conferir publicidade à ordem de classificação das famílias aprovadas."
145.	Improcedente, ainda, o argumento de omissão em relação ao enfrentamento do pedido de impossibilidade de aplicação de pena face a ausência de demonstração de dolo ou culpa grave.
146.	Tanto no voto da decisão original, quanto no relatório da decisão embargada, ao analisar os aspectos relacionados à LINDB, houve expressa análise da questão, consoante itens 14.4 a 14.15 da instrução da Serur.
147.	O Sr. Waldir Cipriano Nascimento possui razão apenas quanto à arguição de omissão em relação à proporção da sanção aplicada a ele e a outros responsáveis. 
148.	Na declaração de voto que fundamentou o Acórdão 1209/2021-TCU-Plenário, considerando que as razões recursais não foram suficientes para elidir suas responsabilidades quanto às irregularidades atribuídas e alterar a deliberação anterior, negou-se provimento ao pedido de reexame interposto.
149.	Nada obstante, deve-se reconhecer que não houve análise acerca da alegação de desproporção da pena, que ora se admite. Isso porque a manutenção da multa aplicada no valor de R$ 40.000,00 e a inabilitação por 6 anos para o exercício de cargo em comissão ou função de confiança na Administração Pública Federal restou, de fato, desproporcional em comparação com o Sr. Manuel Furtado Neves, também superintendente regional, que ocupou o cargo por período parecido, cujas penas foram reduzidas na apreciação do recurso.
150.	Levando-se em conta os critérios adotados para dosimetria das sanções (número de irregularidades, tempo de ocupação dos cargos e nível de hierarquia na instituição) , além da não demonstração da adoção de medidas destinadas a correção das falhas generalizadas, remanescendo a maior parte das irregularidades atribuídas a ambos os responsáveis, apropriado aplicar a mesma pena aos ex-superintendentes que se encontram em situação similar. 
151.	Assim, cabe acolher parcialmente os embargos de declaração opostos pelo Sr. Waldir Cipriano Nascimento, atribuindo-lhe efeitos infringentes, de modo a alterar o valor da multa que lhe foi aplicada por meio do subitem 9.6. do Acórdão 1952/2019-TCU-Plenáriolenário para R$ 35.000,00 (trinta e cinco mil reais) , bem como alterar o período de inabilitação para o exercício de cargo em comissão ou função de confiança no âmbito da Administração Pública Federal fixado no subitem 9.10 da mesma deliberação, para 5 anos e seis meses.
152.	Por fim, nos termos da Súmula 145 do TCU, para o fim de correção de erro material, deve ser, de ofício, alterado o subitem 9.4 do Acórdão 1209/2021-TCU-Plenário, para que passe a constar o nome e o CPF corretos do responsável Sr. Antonio Claret de Oliveira Junior (037.546.586-38) e não como constou daquela peça, Antonio Clarete de Oliveira Junior (CPF 434.094.368-12) , mantendo-se os demais termos do subitem ora retificado.
153.	Por oportuno, com fulcro no art. 280, parágrafo 1º, inciso II, do Regimento Interno/TCU, solicito manifestação oral do douto Ministério Público de contas, na sessão de julgamento, em relação à proposta de correção do erro material.
	Ante o exposto, voto no sentido de que o Tribunal acolha a minuta de acórdão que ora submeto ao Colegiado.
TCU, Sala das Sessões, em 27 de julho de 2022.
Ministro JOÃO AUGUSTO RIBEIRO NARDES
Relator